ACORDAO-COMPLETO-2507713

ACÓRDÃO 24/2022 ATA 1/2022 - PRIMEIRA CÂMARA

VISTOS, relatados e discutidos estes autos de Tomada de Contas Especial instaurada pelo Departamento Nacional de Infraestrutura de Transportes - DNIT em desfavor do Sr. Edson Almeida de Jesus, ex-Prefeito  do Município de Simões Filho/BA (gestão 2005-2008) , em face da não aprovação da prestação de contas dos recursos recebidos por meio do Convênio de Delegação de Competência TT-344/2005-00, cujo objeto consistia na construção de viaduto para novo acesso rodoviário à cidade de Simões Filho e novo retorno estratégico sobre a BR-324,
ACORDAM os Ministros do Tribunal de Contas da União, reunidos em sessão dessa 1ª Câmara, com fundamento nos arts. 1º, inciso I, da Lei 8.443/1992, c/c o art. 212 do Regimento Interno, em:
9.1. arquivar os presentes autos, sem julgamento de mérito, por ausência de pressupostos de desenvolvimento válido e regular do processo; e
9.2. dar ciência desta deliberação ao Departamento Nacional de Infraestrutura de Transportes - DNIT, ao Município de Simões Filho/BA e ao Sr. Edson Almeida de Jesus.

Tomada de Contas Especial instaurada pelo Departamento Nacional de Infraestrutura de Transportes - DNIT em desfavor do ex-gestor do Município de Simões Filho/BA (gestão 2005-2008), em face da não aprovação da prestação de contas dos recursos recebidos por meio do Convênio de Delegação de Competência TT-344/2005-00, cujo objeto consistia na construção de viaduto para novo acesso rodoviário à cidade de Simões Filho e novo retorno estratégico sobre a BR-324.

Primeira Câmara

Departamento Nacional de Infraestrutura de Transportes - DNIT, Município de Simões Filho/BA.

3. Responsável: Edson Almeida de Jesus (CPF XXX.565.285-XX).

13.1. Ministros presentes: Walton Alencar Rodrigues (Presidente) e Jorge Oliveira.
13.2. Ministros-Substitutos convocados: Augusto Sherman Cavalcanti (Relator) e André Luís de Carvalho.
13.3. Ministro-Substituto presente: Weder de Oliveira.

AUGUSTO SHERMAN

Adoto como relatório a instrução lançada aos autos pela SecexTCE, que teve a anuência dos dirigentes da unidade técnica e do representante do Ministério Público (peças 49-52) :
"INTRODUÇÃO
	Trata-se de Tomada de Contas Especial instaurada pelo Departamento Nacional de Infraestrutura de Transportes - DNIT por meio da Portaria, 1.186, de 17/7/2014, em desfavor do Sr. Edson Almeida de Jesus, ex-prefeito de Simões Filho/BA, gestão 2005-2008, em face da não aprovação da prestação de contas dos recursos do Convênio de Delegação de Competência TT-344/2005-00 - Siafi 564088 (peça 3, p. 270-282) celebrado com o município objetivando a construção de viaduto para novo acesso rodoviário à cidade de Simões Filho e novo retorno estratégico sobre a BR-324.
	HISTÓRICO	
2.	A questão tratada nos presentes autos foi anteriormente sumarizada e examinada por esta Unidade Técnica (peça 37) , havendo, com a anuência do escalão dirigente, proposta pelo arquivamento dos autos. Os termos são os que seguem (com ajustes de forma) .
2.	De acordo com a instrução preliminar (peça 6) , o custo total das obras previstas no Convênio de Delegação de Competência TT-344/2005-00 (peça 3, p. 270-282) , celebrado em 30/12/2005, foi estimado em R$ 7.777.777,77, cabendo ao DNIT o repasse de R$ 7.000.000,00 e ao Município de Simões Filho/BA, a título de contrapartida, o desembolso de R$ 777.777,77 (Cláusula Segunda) , sendo fixado o prazo de vigência e de execução em 210 dias corridos, a partir da data da publicação do extrato da avença no Diário Oficial da União (Cláusula Oitava) . 
3.	O extrato foi publicado no DOU de 10/1/2006, com a fixação da vigência a partir dessa data até 8/8/2006 (peça 4, p.136) , prorrogada por meio dos Termos Aditivos abaixo indicados, para as datas a seguir mencionadas: 
a) 1º Termo Aditivo, datado de 8/8/2006, prorroga a vigência para 6/3/2007 (peça 3, p.334-336) . Extrato publicado no DOU de 21/8/2006 e de 1/9/2006 (peça 4, p.138 e 142) ; 
b) 2º Termo Aditivo, datado de 6/3/2007, prorroga a vigência para 3/7/2007 (peça 3, p.338-340) . Extrato publicado no DOU de 11/4/2007 (peça 3, p.144) ; 
c) 3º Termo Aditivo, datado de 3/7/2007, prorroga a vigência para 31/10/2007 (peça 3, p.364-366) . Extrato publicado no DOU de 25/7/2007 (peça 4, p.146) ;
d) 4º Termo Aditivo, datado de 31/10/2007, prorroga a vigência para 28/5/2008 (peça 3, p.384-386) . Extrato publicado no DOU de 21/12/2007 (peça 4, p.148) ; 
e) 5º Termo Aditivo, datado de 28/5/2008, prorroga a vigência para 30/9/2008 (peça 4, p.38-40) . Extrato publicado no DOU de 24/7/2008 (peça 3, p.150) ; 
f) 6º Termo Aditivo, datado de 30/9/2008, prorroga a vigência para 30/12/2008 (peça 4, p.82-84) . Extrato publicado no DOU de 4/12/2008 (peça 4, p.152) ; e 
g) 7º Termo Aditivo, datado de 30/12/2008, prorroga a vigência para 30/12/2009 (peça 4, p.106-108) . Extrato publicado no DOU de 29/7/2009 (peça 4, p.154) .
4.	Para a execução do objeto pactuado, o DNIT transferiu ao Município de Simões Filho/BA a importância de R$ 6.700.479,05, por meio das ordens bancárias a seguir indicadas (peça 4, p.322) :
	Ordem Bancária
	Data
	Valor (R$) 

	2006OB916536
	26/09/2006
	1.530.000,00

	2006OB921169
	06/11/2006
	256.191,43

	2006OB921170
	06/11/2006
	213.808,57

	2007OB900608
	04/01/2007
	1.233.529,00

	2007OB900609
	04/01/2007
	1.153.738,56

	2007OB921235
	14/08/2007
	915.089,49

	2008OB903985
	21/02/2008
	1.398.122,00

	TOTAL
		6.700.479,05

5.	Por sua vez, o Município de Simões Filho/BA celebrou o contrato de prestação de serviços 13/2006, de 20/4/2006 (peça 4, 110-128) , com a empresa Coesa Engenharia Ltda., ao preço de R$ 33.990.900,00 (Cláusula Quarta) , cujo objeto consistiu na construção de acesso ao município de Simões Filho, na Rodovia BR-324, cujo contrato foi transferido ao DNIT por meio do Termo de Repactuação e Transferência, datado de 21/7/2008 (peça 4, p. 52-56 e 130-134) , que aquiesceu em assumir o remanescente do objeto contratado pelos novos preços repactuados, ficando o município responsável pela execução do contrato até o efetivo transpasse ao DNIT (peça 6, p. 2, item 10) .
6.	No período de 17/8/2008 a 22/8/2008 o DNIT realizou auditoria nas obras objeto do Convênio TT-344/2005-00, em cumprimento ao cronograma de execução do Plano Anual de Atividades de Auditoria Interna-PAINT, na 5ª Superintendência Regional do DNIT/BA, consubstanciada no relatório datado de 4/12/2008 (peça 3, p. 72-94) , tendo sido constatadas as seguintes irregularidades:
a) fixação de despesa sem a definição das respectivas fontes de recursos e legalmente instituída as unidades executoras. Execução de despesa sem a comprovada e suficiente disponibilidade de dotação orçamentária (Item 3.2.1) : 
a.1) o edital de Licitação 001/2006 e o Contrato de Prestação de Serviços 13/2006 indicam que as despesas decorrentes dos serviços contratados com a empresa Coesa Engenharia Ltda. seriam custeadas com recursos obtidos do Convênio TT344/2005-00, celebrado com o DNIT, além de recursos próprios do município; 
a.2) o contrato foi celebrado no valor de R$ 33.990.900,00, superior, portanto, ao valor do convênio, estimado em R$ 7.777.777,77, conforme referido no item 3, acima; e 
a.3) os atos acima praticados infringiram o disposto no artigo 167, inciso II, da Constituição Federal de 1988; artigo 16, §1º, inciso I, da Lei Complementar 101/2000 (Lei de Responsabilidade Fiscal) ; artigos 42 e 109 da Lei 11.178/2005 (LDO) ; artigo 73 do Decreto-Lei 200/1967 e artigo 16, inciso III, da Lei 8.443/1992 (Lei Orgânica do TCU) , bem como a jurisprudência do TCU, que determina que somente deveria ser realizado procedimento licitatório quando houver previsão orçamentária para cobrir a despesa a ser contratada, indicando no respectivo edital a dotação orçamentária que cobrirá as mencionadas despesas, nos termos do caput do artigo 38 da Lei 8.666/1993 (Acórdão 301/2005-TCU-Plenário) .
b) licitação realizada sem a necessária aprovação prévia do projeto básico. A assinatura do contrato de prestação de serviços ocorreu sete dias após a aprovação do projeto básico pelo DNIT (Item 3.3.2) : 
b.1) os fatos acima se comprovam mediante a verificação da data da assinatura do Convênio TT-344/2005-00 (30/12/2005) ; do Edital de Licitação 001/2006 (27/1/2006) ; da aprovação, pelo DNIT, do projeto básico da obra (Portaria 395, de 13/4/2006) e da celebração do Contrato de Prestação de Serviços 013/2006 (20/4/2006) .
c) pagamentos efetuados ao convenente, relativos ao canteiro de obras instalado, sendo que o mesmo não está sendo utilizado e foi sublocado pela Prefeitura Municipal a uma terceira empresa (Item 3.3.3) : 
c.1) a situação foi constatada quando da visita ao local da obra. O local do canteiro, temporariamente desativado em virtude da paralisação das obras, estava sendo utilizado para a execução dos serviços do Canal Centenário do município de Salvador, firmado com a Construtora OAS Ltda.; e
c.2) O ato configura descumprimento da Cláusula 7.9 do Contrato de Prestação de Serviços 13/2006, que estabelece que a contratada obriga-se a manter constante e permanente vigilância sobre os trabalhos executados, materiais e equipamentos, cabendo-lhe toda a responsabilidade por quaisquer perdas e/ou danos que eventualmente ocorrer, bem como enseja a rescisão do convênio e a instauração de TCE, a teor dos artigos 36, inciso II (utilização dos recursos em desacordo com o Plano de Trabalho) e 37 da IN/STM 01/1997.
7. 	Na conclusão, no relatório recomendou-se a apuração de responsabilidades acerca das ocorrências descritas nos subitens 4.1.1 ao 4.1.7 e providências acerca dos demais itens (peça 3, p.90-92) :
Item 4.1.1-O convênio foi assinado sem que fossem obedecidas as disposições do art. 2° da IN/STN 01/1997 e inciso I, § 2º do art. 7º da Lei 8.666/1993, face à ausência de projeto básico devidamente detalhado que deveria integrar o Plano de Trabalho, conforme determinação do § 1º do art. 2° da IN/ STN 01/1997; 
Item 4.1.2-Fiscalização da execução do convênio ineficiente, o que permitiu, inclusive, a sublocação do canteiro da obra e sua ocupação irregular, em desatenção ao disposto no art. 23, da IN/STN 01/1997; 
Item 4.1.3-Ausência de reformulação do termo de repactuação dos preços, de maneira a abranger as planilhas orçamentárias dos projetos básico e executivo, quanto aos preços aplicados conforme o SICRO II na mesma data base; 
Item 4.1.4-Ausência de readequação do projeto executivo de modo que o acréscimo produzido pela execução fosse reduzido de 30,60% para, no máximo 25%, conforme preconiza a lei de licitações vigente; 
Item 4.1.5-Ausência de correção das planilhas de medição que foram produzidas com base na planilha orçamentária do projeto básico, no período em que o projeto executivo já estava em vigência, e na mescla das planilhas de serviços dos projetos básico e executivo; 
Item 4.1.6-Ausência de uma avaliação detalhada quanto à possibilidade de os serviços excluídos no projeto executivo que faziam parte do projeto básico tivessem sido medidos a partir da vigência do projeto executivo; e
Item 4.1.7-Ausência da apresentação da composição detalhada do BDI (Bonificação de Despesas Indiretas) por parte da empresa contratada, de modo a possibilitar futuras análises.
Itens 4.2 e 4.3-Desconsiderar o Termo de Repactuação e Transferência do Contrato 13/2006, celebrado com a empresa Coesa Engenharia Ltda., que não deve ser assinado pelo DNIT, face às implicações legais e financeiras que o mesmo provocará; 
Item 4.5-Rescisão do Convênio TT-344/2005-00, face as irregularidades verificadas, e instauração de processo de Tomada de Contas Especial; e 
Item 4.6-Determinar a prefeitura municipal de Simões Filho/BA que recolha ao Tesouro Nacional os valores recebidos à conta do Convênio TT-344/2005-00, atualizado na forma da legislação vigente, em face da execução parcial do objeto pactuado, bem como pela inclusão no contrato de Prestação de Serviços 13/2006, de serviços estranhos ao convênio;
8. 	As irregularidades verificadas pela auditoria do DNIT foram submetidas ao então prefeito municipal de Simões Filho/BA José Eduardo Mendonça de Alencar, por meio do ofício 301/2012-DAF/DNIT, de 18/1/2012, para conhecimento e saneamento ou a devolução dos recursos recebidos (peça 1, p.18) .
9. 	Por sua vez, o município convenente, mediante o Ofício 131/2012, de 20/12/2012 (peça 1, p.24-32) , apresentou ao DNIT as providências adotadas quantos às irregularidades, apoiando-se na documentação juntada nos Anexos 01 ao 09 (peça 1, p.34-64) .
10.		 Mencionados anexos mostram que houve o recolhimento do saldo não aplicado, no valor de R$ 86.197,95, devolvido por meio do cheque 850.042 (agência 1237-8, conta 30.051-9) , de 17/12/2008 (peça 1, p. 58-60) , bem como da apresentação da prestação de contas final do convênio, relativa a totalidade dos recursos recebidos, no valor de R$ 6.700.479,05, acrescida da contrapartida, na quantia de R$ 744.497,86, encaminhada ao DNIT por intermédio do Ofício GAB 233/2008, de 19/12/2008 (peça 1, p. 56) , constituídas dos seguintes elementos:
	(1) Cópia do Termo de Convênio; 
	(2) Relatório de Execução Físico-Financeiro; 
	(3) Demonstrativo Consolidado da Execução da Receita e da Despesa; 
	(4) Termo de aceitação definitiva da obra; 
	(5) Relatório de Pagamentos Efetuados; 
	(6) Comprovante de recolhimento dos recursos de aplicação financeira; 
	(7) Cópia do despacho de adjudicação do objeto da licitação; 
	(8) Conciliação Bancária; 
	(9) Extratos c/c dos meses de janeiro a dezembro/2008; e 
	(10) Extratos de aplicação/fundos de investimentos dos meses de janeiro a novembro/2008.
11. 	A justificativas apresentadas pelo gestor municipal foram analisadas pelo DNIT, consoante a Nota Técnica 59/2012-AUDINT/DNIT, datada de 12/6/2012 (peça 1, p. 4-12 e peça 3, p. 96-104) , ocasião em que na referida nota se visou atender, também, à solicitação da Divisão de Análise e Controles Contábeis, Prestação e Tomada de Contas, de modo a responder as seguintes questões:
	a) as contas podem ser aprovadas ou não? 
	b) caso aprovadas, com ressalvas ou sem ressalvas? 
	c) quais as irregularidades apontadas no Relatório Complementar de Auditoria 005/2008 foram elididas?
	d) é possível corrigir mais alguma irregularidade?
	e) os fatos geraram dano ao patrimônio público e qual o valor?
12.	 Na oportunidade o DNIT considerou que na análise da prestação de contas final do convênio, com fulcro nos apontamentos consignados no Relatório Complementar de Auditoria 005/2008, ficou evidente o posicionamento daquela área técnica no sentido de que na execução do Convênio TT-344/2005-07 não foram observados os procedimentos normativos aplicáveis, destacando os seguintes tópicos (peça 1, p. 10; peça 3, p. 102) :
a) as composições dos preços unitários constantes na Planilha Orçamentária do Projeto Executivo apresentavam a nomenclatura do SICRO II, porém, quando comparados os coeficientes de preços unitários e produtividade, foram encontradas inúmeras divergências;
b) houve pagamento a maior na prestação de contas final do Convênio TT-344/2005 no valor de R$ 209.368,15;
c) obra encontrada inacabada e sem funcionalidade, não atendendo ao objetivo inicial previsto na sua formalização;
d) o convênio iniciou-se e findou-se por decurso de prazo ainda vinculado formalmente ao projeto básico; porém foi executado com as premissas e soluções aprovadas no projeto executivo.
13.	 Por meio do expediente datado de 16/12/2014 (peça 4, p. 302) , o Sr. Edson Almeida de Jesus se manifestou na fase interna da TCE solicitando dilação de prazo por mais 60 dias, além do prazo já conferido, alegando que estava tendo dificuldade para encontrar documentação importante para anexar à peça defensiva, já que não detinha mais acesso a tais documentos, pois foi gestor até o final de 2008, fazendo necessário a efetivação de buscas nos arquivos municipais, demandando tempo por se tratarem de documentos dos anos de 2005 a 2008.
14.	 Mediante o Oficio TCE/DNIT 002/2014, de 19/12/2014 (peça 4, p. 306-307) , a Comissão de Tomada de Contas Especial do DNIT negou o pedido de prorrogação de prazo, com base em vários considerandos, finalizando que não haveria prejuízo para a defesa uma vez que na fase externa da TCE teria espaço para a ampla defesa, pois o demandante seria novamente instado a apresentar a sua argumentação contra o que lhe foi imputado.
15.	 No Relatório de Tomada de Contas Especial 001/2014 (peça 4, p. 224-240) concluiu-se que o prejuízo importaria no valor original de R$ 6.700.479,05 dos recursos repassados, imputando-se a responsabilidade ao Sr. Edson de Almeida de Jesus, prefeito do Município de Simões Filho/BA durante a gestão 2005-2008, uma vez que foi o gestor do convênio, responsável pelos pagamentos realizadas com os recursos federais repassados conforme extratos da conta do Convênio TT-344/2005 (peça 4, p. 238, item 12) .
16.	  A instauração da tomada de contas especial, conforme apontado no Relatório de TCE (peça 4, p. 236, item 5) , decorreu da não aprovação da prestação de contas final, em função das inúmeras irregularidades encontradas, num lastro de descumprimento sistemático de cláusulas do convênio o que resultou na execução de apenas partes do objeto conveniado sem nenhuma serventia para a finalidade a que se destinava. Estes fatos se encontram demonstrados no relatório complementar de auditoria 005/2008-01, nas Notas Técnicas 59/2012/AUDINT/DNIT e 26/2013/AUDINT/DNIT, assim como na documentação constante dos autos, conforme verificado na Nota Técnica 01/2014. 
17.	 O Relatório de Auditoria 451/2017 da Controladoria Geral da União (peça 4, p. 350-353) também chegou às mesmas conclusões. Após serem emitidos o Certificado de Auditoria, o Parecer do Dirigente e o Pronunciamento Ministerial (peça 4, p. 354-355 e 368) , o processo foi remetido a esse Tribunal.
18.	 No Âmbito da Secex/BA foi procedida a instrução à peça 6, na qual se registrou:
Nota Técnica 026/2012-AUDINT/DNIT 
22. Aludida Nota Técnica, de 21/3/2013 (peça 1, p.72-78 e peça 3, p.106-112) , objetivou a reanálise das questões apontadas no Relatório de Auditoria Complementar 005/2008, que não foram consideradas sanadas pela Nota Técnica 59/2012, acima mencionada. Após a reanálise devida, na conclusão, a Auditoria Interna sugeriu a remessa dos autos para instauração de Tomada de Contas Especial, nos termos dos artigos 37 e 38 da IN/STN 01/1997, tendo em vista que restou comprovada a execução parcial do objeto conveniado, estando o que foi construído sem qualquer serventia para os fins propostos, além de não terem sido apresentados fatos ou documentos capazes de alterar os posicionamentos anteriores da auditoria. 
23. Em face da não aprovação da prestação de contas do Convênio TT-344/2005-00 pelo DNIT, foi encaminhada correspondências ao responsável, Sr. Edson Almeida de Jesus, nos termos da Notificação 01/2014, de 12/11/2014 (peça 4, p.186-188, 190-192, 194-196 e 198-200) , encaminhadas aos endereços do ex-gestor, em face da inexecução do objeto pactuado no convênio, da utilização dos recursos em finalidade diversa da estabelecida no instrumento e cumprimento irregular das cláusulas conveniadas, bem como solicitando a devolução dos recursos recebidos. Os AR à peça 4, p.250-252, 256-258, 262-264, 268-270, 274, 276 e 278 indicam que a Notificação foi entregue ao destinatário.
Nota Técnica 01/2014 
24. A Nota Técnica 01/2014, de 11/11/2014 (peça 4, p.202-222) , examinou o convênio tanto quanto ao aspecto da execução física como financeira, tendo chegado as seguintes conclusões:
a) o valor original do convênio, estimado em R$ 7.000.000,00, foi aditivado na importância de R$ 94.262,33, conforme registrado no Siafi, elevando o repasse do DNIT para a convenente ao montante de R$ 7.094.262,33 e, via de consequência, também, o custo final da obra para R$ 7.872.040,10, uma vez acrescentada a contrapartida municipal no valor de R$ 777.777.77, isso sem que houvesse nos autos termo aditivo no referido valor ou mesmo publicação no Diário Oficial da União (peça 4, p.204) . 
b) a prefeitura apresentou ao DNIT as prestações de contas parciais e final, cujos valores acham-se abaixo especificados, no valor total de R$ 7.394.532,19. Uma vez aceitas, verificou-se que as prestações de contas parciais estavam eivadas de incorreções, posto que a medição correspondente a cada prestação de contas parcial continha diversos itens que não poderiam ter sido pagos, a exemplo de itens com preços acima do permitido por lei, por não constarem na planilha do convênio aprovada ou por terem quantitativos acumulados acima daqueles constantes na planilha aprovado do convênio (peça 4, p.206) .
c) a consulta ao Siafi informou que foram repassados à convenente, ao amparo do convênio em questão, recursos no montante de R$ 6.700.479,05, por meio das ordens bancárias indicadas no item 8, acima, sendo devolvido um saldo não aplicado no valor de R$ 86.197,95, na forma mencionada no item 21, supra (peça 4, p.208) .
d) as despesas realizadas foram impugnadas em face do cometimento das seguintes irregularidades:
i) descumprimentos dos termos do convênio, notadamente aqueles capitulados no § 7º da Cláusula Segunda do Termo de Convênio (peça 3, p.272-274) , que estabelece como causa para a devolução dos recursos repassados, atualizados na forma da legislação vigente, a não execução do objeto do convênio; a não apresentação da prestação de contas no prazo exigido; a utilização dos recursos em finalidade diversa da estabelecida e o cumprimento irregular das cláusulas conveniadas (peça 4, p.208-210) ; e
ii) a não execução do objeto conveniado.
e) na documentação analisada, segundo a Nota Técnica, se percebe que no desenrolar das ações do convênio, todos os pagamentos feitos incluíram itens indevidos, concretizados pela adoção de preços unitários de serviços maiores que os do sistema de preços do DNIT (SICRO) , pela inclusão de serviços que não constavam na planilha original e válida, e pelo pagamento de quantidades acima do previsto no escopo inicial.
f) nas medições apresentadas constaram, também, diversos itens de serviços estranhos ao objeto pactuado, por estarem fora do escopo vigente, afrontando os ditames do parágrafo VIII da Cláusula Terceira do convênio assinado. 
g) quanto a execução física do objeto conveniado, a Nota Técnica informa que, no local previsto para a obra só foram encontradas partes incompletas do objeto conveniado, que não tem nenhuma serventia, não atendem nenhuma das funções para as quais foram concebidas, e a rigor, não são o objeto do convênio na medida em que representam o malogro da cooperação e da delegação estabelecidas.
 (...) 
Execução do Convênio 
30. Conforme mencionado na Nota Técnica 01/2014 (item 24 e subitem 24.3, acima) , da prestação de contas da execução do convênio apresentadas pela prefeitura ao DNIT, no total de dez parciais e uma final, nenhuma delas consta nos autos. Suas análises, segundo referida Nota Técnica, concluíram pela não aprovação, em face das medições correspondentes a cada prestação de contas parcial conterem diversos itens que não poderiam ter sido pagos, a exemplo de itens com preços acima do permitido por lei, por não constarem na planilha do convênio aprovada ou por terem quantitativos acumulados acima daqueles constantes na planilha.
31. As análises acima (Nota Técnica 01/2014) , bem como aquelas realizadas por meio das Notas Técnicas 59/2012 e 26/2012, não indicam qual o quantitativo de serviços efetivamente executado com os recursos do convênio, quer percentualmente, quer financeiramente, de modo a imprimir maior precisão às considerações da Auditoria Interna, quando informou que no local previsto para a obra só existem partes incompletas do objeto conveniado, sem nenhuma serventia e sem atender a nenhuma das funções para as quais foram concebidas e, a rigor, não constitui o objeto do convênio, representado, tão somente, o malogro da cooperação e da delegação estabelecidas. 
32. Nos autos tampouco constam os extratos bancários da conta corrente 30.051-9, mantida na agência 1237-8 do Banco do Brasil, específica para a movimentação dos recursos oriundos do Convênio (peça 1, p.58-64) .
PROPOSTA DE ENCAMINHAMENTO 
33. Diante do exposto, submetem-se os autos à consideração superior, propondo:
a) realizar diligência, com fundamento nos arts. 10, § 1º, e 11 da Lei 8.443/1992 c/c o art. 157 do RI/TCU, ao DNIT - Departamento Nacional de Infraestrutura de Transportes, para que, no prazo de 15 dias, informe o seguinte: 
I - qual o percentual de serviços efetivamente executado relativo ao do Convênio TT-0344/2005-00 (Siafi 564088) , celebrado com o Município de Simões Filho/BA, que objetivou a construção de viaduto para novo aceso rodoviário àquela cidade e novo retorno estratégico sobre a BR-324, bem como o seu equivalente financeiro, mesmo que tais serviços, segundo definido pela Nota Técnica 001/2004-AUDINT/DNIT, sejam 'partes incompletas do objeto conveniado, sem nenhuma serventia e sem atender a nenhuma das funções para as quais foram concebidas e, a rigor, não constitui o objeto do convênio, representado, tão somente, o malogro da cooperação e da delegação estabelecidas'; e 
II - esclareça a informação constante na Nota Técnica 01/2014, de 11/11/2014, de que o Convênio TT-0344/2005-00 (Siafi 564088) , foi aditivado na importância de R$ 94.262,33, valor este, segundo a Nota Técnica, acha-se registrado no Siafi e sem que houvesse nos autos termo aditivo no referido valor ou mesmo publicação no Diário Oficial da União. 
b) realizar diligência, com fundamento nos arts. 10, § 1º, e 11 da Lei 8.443/1992 c/c o art. 157 do RI/TCU, à Superintendência do Banco do Brasil na Bahia, para que, no prazo de 15 dias, encaminhe cópia dos extratos bancários da conta corrente 30.051-9, agência 1237-8, no período de setembro/2006 a dezembro/2008, utilizada para movimentar os recursos oriundos do Convênio TT0344/2005-00 (Siafi 564088) , celebrado entre o DNIT e o município de Simões Filho/BA, bem como das fotocópias, frente e verso, dos cheques emitidos.
19.	 As diligências foram autorizadas no despacho do Secretário da Secex/BA à peça 7 e implementadas por meio dos Ofícios 2879/2015 e 2878/2015-TCU/Secex/BA, de 22/10/2015 (peças 8 e 9) .
20.		 Em resposta ao Ofício 2878/2015-TCU/Secex-BA, de 22/10/2015 (peça 8) , o DNIT expediu o Ofício 1882/2015, de 25/11/2015 com a documentação composta da peça 12, enquanto o Banco do Brasil S/A enviou os extratos bancários e cópia de cheques constantes da peça 17.
21. 	No âmbito da Secex/BA nova instrução foi efetuada, cabendo destaque para os seguintes tópicos (peça 21) :
 (...) 
Atendimento de Diligência/DNIT 
31. Do material encaminhado pelo DNIT por meio do Ofício 1882/2015/DGDNIT, de 25/11/2015 (peça 12, p.1-92) verifica-se que os questionamentos da diligência tiveram as seguintes respostas, conforme Memorando 3148/2015/GAB-DNIT/BA, de 20/11/2015 (peça 12, p.30-31) :
31.1. Os serviços executados, em percentual e financeiro, correspondem aos constantes na planilha abaixo, quantificados no valor de R$ 7.884.957,78, considerando os preços unitários originais, firmados entre a prefeitura e a empresa COESA Engenharia Ltda.; e R$ 7.458.934,42, considerando os preços unitários pactuados entre as partes. As planilhas à peça 12, p.33-36 detalham os quantitativos de serviços que originaram os montantes acima mencionados.
 (...) 
31.2-Quanto ao aditamento do convênio no valor de R$ 94.262,33, na forma mencionada na Nota Técnica 01/2014, o Memorando em questão informa não haver encontrado, em seus arquivos, nenhuma documentação que possa atender a mencionado questionamento. A informação solicitada, contudo, consta no Memorando 2736/2015/CGCONT/DIR, de 20/11/2015 (peça 12, p.4) , que esclarece que a importância no valor de R$ 94.262,33, efetivamente não correspondeu ao aditamento ao convênio, mas sim à parcela de rendimentos da aplicação dos recursos do mercado financeiro, na forma preconizada no artigo 20, § 1º, inciso II, da IN/STN/MF 01/97, conforme se verifica no extrato do SIAFI (Consulta Transferência/Cronograma Físico/Financeiro) datado de 17/11/2015, parcela 999 (peça 12, p.45) .
32. Na mesma Consulta consta que foram alocados ao convênio recursos no montante de R$ 7.000.000,00 (em oito parcelas) . Mencionado valor é superior em R$ 299.520,95 ao quantitativo informado pelo DNIT na Nota Técnica 01/2014 (peça 4, p.208) e no documento SIAFI (Consulta Transferência) datado de 26/1/2015 (peça 4, p.332) , no valor de R$ 6.700.479,05, conforme mencionado na presente instrução, item 8, acima.
33. Em mencionada Consulta Transferência do Siafi, datada de 17/11/2015 (peça 12, p.46) , consta que o valor pactuado no convênio somou a importância de R$ 7.872.040,10, correspondendo à soma das seguintes parcelas: 
Valor original: .............................................................: R$ 7.000.000,00 
Valor aditivado (rendimentos de aplicação financeira) : R$ 94.262,33 
Valor da Contrapartida: ...............................................: R$ 777.777,77.
Atendimento de Diligência/Banco do Brasil 
34. O material encaminhado pelo Banco do Brasil, constituído de fotocópias de cheques e extrato bancário (peças 16 e 17) , demonstram a movimentação financeira abaixo indicada, relativa à conta específica do convênio (30.051-9) , devendo-se observar que não foi encaminhada a fotocópia do cheque 850.040, cujo valor consta apenas no extrato bancário (peça 17, p.81-110) :
 (...) 
35. Os extratos bancários encaminhados (peça 17, p. 81-110) indicam créditos de ordens bancárias no valor de R$ 6.700.479,05, conforme a seguir demonstrado e um saldo não aplicado no valor de R$ 86.197,95, devolvido ao concedente por meio da GRU de 18/12/2008 e do cheque 850.042 (peça 1, p. 64) .
 (...) 
Análise de Diligência 
36. Dos extratos bancários encaminhados pelo Banco do Brasil verifica-se que os recursos efetivamente alocados ao convênio somaram a importância de R$ 6.700.479,05, conforme levantamento realizado no item 35, acima, bem como registrado na relação de ordens bancárias à peça 4, p.332, reproduzida no item 8, supra, em que pese o extrato do SIAFI (Consulta Transferência/Cronograma Físico/Financeiro) , datado de 17/11/2015 (peça 12, p.45) , informar repasses no montante de R$ 7.000.000,00.
37. Os extratos bancários também indicam que foram realizados pagamentos no montante de R$ 7.426.829,95 (item 36, acima) e devolvido um saldo não aplicado no valor de R$ 86.197,95, por meio da GRU datada de 18/12/2008, e do cheque 850.042 (peça 1, p.64) , devendo-se observar que em tal montante de pagamento consta a importância de R$ 94.262,33, obtida dos rendimentos de aplicações financeiras dos recursos do convênio, conforme Consulta Transferência do SIAFI, datada de 17/11/2015 (peça 12, p.46) .
38. As fotocópias dos cheques encaminhadas pelo Banco do Brasil, constante na tabela do item 36, acima, demonstram que, à exceção do cheque 850.040, cuja fotocópia não foi encaminhada, foram realizados pagamentos à empresa COESA Engenharia Ltda. no valor de R$ 7.426.829,95, que corresponde ao total dos recursos aplicados no objeto do convênio.
39. Desse total, uma vez subtraído o valor dos recursos creditados dos rendimentos auferidos com aplicações financeiras (R$ 6.700.479,05 + R$ 94.262,33 = R$ 6.794.741,38) obtém-se o valor da contrapartida aplicada pela prefeitura, no montante de R$ 632.088,57.
40. A proporção prevista no convênio originalmente indicava que o município deveria contribuir com 10% do valor do convênio (R$ 777.777,77) e a União, por meio do DNIT com R$ 7.000.000,00, perfazendo um montante de R$ 7.777.777,77. Considerando que houve um aporte de R$ 6.700.479,05 por parte da União, o valor da contrapartida devida, para manter a mesma proporção, portando, seria de R$ 744.497,66. Assim, como só há comprovação do aporte de R$ 632.088,57, pode constatar diferença de R$ 112.409,09.
 (...) 
41. Ao não aplicar parte da contrapartida, o município se beneficiou da parcela não aplicada, no valor acima assinalado, a teor da DN/TCU 57, de 5/5/2004, o qual deverá ser responsabilizado solidariamente com o gestor municipal responsável pela aplicação irregular dos recursos.
42. Comparando-se o valor total dos pagamentos realizados a empresa Coesa Engenharia Ltda., no montante de R$ 7.426.829,95, com as informações da Nota Técnica 01/2014 (item 24, acima, alíneas 'a' a 'g') , de que no local previsto para a obra só foram encontradas partes incompletas do objeto conveniado, que não tem nenhuma serventia, não atendem nenhuma das funções para as quais foram concebidas, e a rigor, não são o objeto do convênio na medida em que representam o malogro da cooperação e da delegação estabelecidas, verifica-se que a citada empresa se beneficiou de recursos do convênio em valores incompatíveis com os serviços executados, tendo, por conseguinte, concorrido para o dano causado ao patrimônio público.
22.	 Conclusivamente a instrução propôs:
CONCLUSÃO 
43. O exame das ocorrências descritas na seção o 'Exame Técnico' permitiu, na forma dos artigos 10, § 1º, e 12, incisos I e II, da Lei 8.443/1992 c/c art. 202, incisos I e II, do RI/TCU, definir a responsabilidade solidária do Sr. Edson Almeida de Jesus (CPF XXX.565.285-XX) e da empresa COESA Engenharia Ltda. (CNPJ: 13.578.349/0001-57) , e apurar adequadamente o débito a eles atribuído, bem como a responsabilidade do ex-gestor solidariamente com o município de Simões Filho/BA (CNPJ: 13.927.827/0001-97) , nos termos da DN/TCU 57, de 5/5/2004. Propõe-se, por conseguinte, que se promova a citação dos responsáveis.
23.	 No encaminhamento, a instrução sugeriu realizar a citação:
a) do Sr. Edson Almeida de Jesus (CPF XXX.565.285-XX) solidariamente com a empresa COESA Engenharia Ltda. (CNPJ: 13.578.349/0001-57) , (...) para que apresentassem alegações de defesa e/ou recolham aos cofres do Tesouro Nacional as quantias abaixo indicadas (vide tabela com os valores na instrução; peça 21, p. 12) , atualizadas monetariamente a partir das respectivas datas até o efetivo recolhimento, abatendo-se na oportunidade a quantia eventualmente ressarcida, na forma da legislação em vigor, em decorrência da não aprovação da prestação de contas dos recursos do Convênio TT-344/2005-00 (Siafi 564088) , em face da inexecução do objeto pactuado no convênio, da utilização dos recursos em finalidade diversa da estabelecida no instrumento e cumprimento irregular das cláusulas conveniadas.
b) do Sr. Edson Almeida de Jesus (CPF XXX.565.285-XX) solidariamente com o Município de Simões Filho/BA (CNPJ: 13.927.827/0001-97) , com fundamento nos artigos 10, § 1º, e 12, inciso II, da Lei 8.443/92 c/c o artigo 202, inciso II, do Regimento Interno, para que, no prazo de quinze dias, apresente alegações de defesa e/ou recolha aos cofres do Tesouro Nacional a quantia abaixo indicada (vide tabela com os valores na instrução; peça 21, p. 12) , atualizadas monetariamente a partir das respectivas datas até o efetivo recolhimento, abatendo-se na oportunidade a quantia eventualmente ressarcida, na forma da legislação em vigor, em decorrência da não aplicação da totalidade da contrapartida pactuada no Convênio TT-344/2005-00 (Siafi 564088) .
24.	 A seu turno, o Diretor da 1ª DT da Secex/BA elaborou o parecer à peça 22 (historiando os fatos) , cabendo realce aos seguintes itens que justificaram o encaminhamento proposto:
13. Assim, antes de partir para a fase de responsabilização por um eventual dano ao erário, foi promovida reunião no âmbito da Secex-BA com os dirigentes da Superintendência Regional do Dnit da Bahia em que ficou esclarecido que a obra estaria em andamento, sob responsabilidade da empresa concessionária da rodovia (BR 324) . Segundo os dirigentes do Dnit, as informações mais precisas poderiam ser conseguidas por meio da Agência Nacional de Transporte Terrestre - ANTT.
14. Dessa forma, com as vênias por dissentir da proposta alvitrada na instrução precedente, submetem-se os autos à consideração superior, propondo:
a) realizar diligência, com fundamento nos arts. 10, § 1º, e 11 da Lei 8.443/1992 c/c o art. 157 do RI/TCU, à Agência Nacional de Transporte Terrestre - ANTT, para que, no prazo de 15 dias, sejam encaminhadas as seguintes informações relativas ao novo viaduto que cruza a rodovia BR 324, trecho do município de Simões Filho e que havia sido objeto do Convênio TT-344/2005-00, firmado entre o Dnit e a referida municipalidade: 
a.1) confirmar a informação de que a concessionária da rodovia completou ou está em processo de complementação do residual da obra; 
a.2) na hipótese de o item anterior ser verdadeiro quais são os entes que participam da retomada do objeto (Dnit, Caixa econômica Federal, município de Simões Filho, Estado da Bahia, Concessionária da rodovia BR-324, ANTT ou outro) . 
a.3) informar qual a perspectiva de eventual conclusão do objeto, em termos de prazo e qual o montante dos recursos que deverão ser ou foram empregados para complementar a obra, discriminando esses valores pela origem dos recursos (municipal, estadual, empréstimo, próprios da concessionária, outros) .
 a.4) informar se a execução do objeto, por parte da concessionária já estava previsto no momento em que houve a concessão da rodovia ou, caso contrário, se essa obrigação gerou algum impacto na equação econômica financeira do contrato, com a consequente majoração dos valores dos pedágios.
25.	 Em consonância com a proposta da subunidade técnica o Secretário da Secex/BA autorizou a diligência alvitrada (peça 23) , a qual foi efetivada por meio doOfício 1410/2016-TCU/SECEX-BA, de 3/6/2016 (peça 24) , atendida por intermédio do Ofício ANTT 454/2016, de 27/6/2016 (peça 26) .
26.	 Nova instrução foi procedida na Secex/BA, desta feita merecendo destacar os seguintes trechos (peça 27) :
2. 	O pronunciamento da subunidade de peça 21, considerou que antes de partir para a fase de responsabilização por um eventual dano ao erário, seria mais adequado realizar diligência à Agência Nacional de Transporte Terrestre - ANTT solicitando informações sobre o viaduto, nos seguintes termos:
a.1) confirmar a informação de que a concessionária da rodovia completou ou está em processo de complementação do residual da obra; 
a.2) na hipótese de o item anterior ser verdadeiro quais são os entes que participam da retomada do objeto (Dnit, Caixa econômica Federal, município de Simões Filho, Estado da Bahia, Concessionária da rodovia BR-324, ANTT ou outro) . 
a.3) informar qual a perspectiva de eventual conclusão do objeto, em termos de prazo e qual o montante dos recursos que deverão ser ou foram empregados para complementar a obra, discriminando esses valores pela origem dos recursos (municipal, estadual, empréstimo, próprios da concessionária, outros) .
 a.4) informar se a execução do objeto, por parte da concessionária já estava previsto no momento em que houve a concessão da rodovia ou, caso contrário, se essa obrigação gerou algum impacto na equação econômica financeira do contrato, com a consequente majoração dos valores dos pedágios.
3. 	Em resposta, a autarquia encaminhou as informações.
4.	Com relação ao subitem 'a.1' informou que se encontrava em andamento a complementação residual da obra pela Concessionária responsável pelo trecho. 
5. 	Quanto ao subitem 'a.2' informou que os entes que participavam da retomada do objeto eram a ViaBahia - Concessionária de Rodovias S/A como executora e responsável pela obra e a ANTT, na qualidade de Agência Reguladora e Fiscalizadora do contrato de Concessão.
6. Com relação subitem 'a.3' pelo planejamento aprovado, a obra tinha a perspectiva de conclusão no mês de outubro de 2016.
7. 	Por fim, quanto ao subitem 'a.4', respondeu que a obra foi incluída no PER em 2011 ao custo de R$ 3.054.255,04 e com impacto no valor dos pedágios de 0,191%.
8. 	Porém decorridos, quase um ano, não há informações sobre se a obra foi concluída e se já está em operação. Diante disso, com base na delegação de competência conferida pelo Exmo. Sr. Ministro Augusto Sherman c/c subdelegação de competência na Portaria Secex/BA2, de 6 de março de 2017, encaminho aos autos ao Serviço de Administração da Secex-BA para realizar a diligência à Agência Nacional de Transportes Terrestres sobre as seguintes informações relativas ao novo viaduto que cruza a rodovia BR 324, trecho do município de Simões Filho e que havia sido objeto do Convênio TT344/2005-00, firmado entre o Dnit e a referida municipalidade:
a) informar se a obra já foi concluída, haja vista a informação contida no Memorando da ANTT671/2016/GEINF/SUINF de que a previsão estimada para conclusão seria em outubro de 2016. 
b) na hipótese de não haver concluído o objeto, quais os motivos que levaram a esse atraso e qual o novo prazo para finalização da obra de arte especial.
27. 	Em atenção à diligência efetivada por meio do Ofício 1419/2017-TCU/Secex/BA, de 22/5/2017 (peça 28) , a ANTT enviou o Ofício 27/2017, de 27/6/2017 (peça 30) , analisada na instrução à peça 31, mediante a qual se concluiu que a resposta daquela agência não foi satisfatória, propondo mais uma diligência nos seguintes termos:
13. Diante disso, encaminha-se os autos ao Serviço de Administração da Secex-BA para, com base na delegação de competência conferida pelo Exmo. Sr. Ministro Augusto Sherman c/c subdelegação de competência na Portaria Secex/BA2, de 6 de março de 2017: 
a) realizar diligência com fundamento nos arts. 10, § 1º, e 11 da Lei 8.443/1992 c/c o art. 157 do RI/TCU, à Agência Nacional de Transportes Terrestres, para que, no prazo de 15 dias, sejam encaminhados os seguintes documentos / informações: 
a.1) informar se as obras do viaduto que cruza a rodovia BR 324, trecho do município de Simões Filho e que havia sido objeto do Convênio TT-344/2005-00, firmado entre o Dnit e a referida municipalidade já foi concluída, haja vista a informação contida no Memorando da ANTT202/2017/GEFOR/SUINF de que estava paralisada, com 78,95% de avanço físico; 
a.2) na hipótese de não haver concluído o objeto, se houve a reprogramação do cronograma físico para o ano de 2018, conforme informação contida no Memorando supra; e
a.3) se foi instaurado Processo Administrativo Simplificado visando apurar a responsabilidade pelo atraso. 
a.4) se o impacto na equação econômica financeira do contrato, mencionado no item 6 do Memorando671/2016/GEINF/SUINF, já foi adicionado ao valor da tarifa e, em caso positivo, informar o momento em que isso ocorreu.
a.5) informar, por fim, qual o montante dos recursos arrecadados, provenientes desses efeitos mencionados, desde quando foram adicionados às tarifas até o momento.  
28.	A diligência foi realizada por intermédio do Ofício 1045/2018-TCU/Secex/BA, de 14/5/2018 (peça 33) e atendida mediante o Ofício 260/2018, de 18/6/218 da ANTT (peça 34) , cuja documentação que o acompanha será examinada a seguir.
EXAME TÉCNICO
Informação 16/2018/GEREF/SUINF, de 14 de junho de 2018 (peça 34, p. 3-4) .
29. 	Quesito: se o impacto na equação econômica financeira do contrato, mencionado no item 6 do Memorando671/2016/GEINF/SUINF, já foi adicionado ao valor da tarifa e, em caso positivo, informar o momento em que isso ocorreu.
29.1. 	Resposta: os impactos mencionados no item 6 do Memorando 671/2016/GEINV/SUINF foram considerados nos valores das tarifas nas revisões tarifárias realizadas nos anos de 2011 e 2014 (peça 34, p. 3) . 
30.	 Quesito: informar, por fim, qual o montante dos recursos arrecadados, provenientes desses efeitos mencionados, desde quando foram adicionados às tarifas até o momento.
30.1. 	Resposta: os valores da obra de conclusão do Viaduto Simões Filho/BA foram alterados posteriormente em face de inexecuções ou revisões do projeto executivo, que descreve os impactos percentuais relativos à obra incorporados na Tarifa Básica de Pedágio da Concessionária (peça 34, p. 3) .
30.2.	 Assim, foram calculadas as receitas auferidas pela Concessionária em face das alterações no cronograma da referida obra a partir de 2011.
30.3.	 Registra-se que as receitas descritas 'no quadro 2' foram calculadas a partir dos acréscimos anuais na Tarifa Básica de Pedágio correspondentes aos impactos tarifários, multiplicados pelo tráfego equivalente real nas praças de pedágio verificado nos respectivos anos concessão.
30.4.	 Deste modo, tem-se que o montante dos recursos arrecadados pela concessionária, desde quando foram adicionados ao valor da tarifa representa (até o momento) um total de R$ 2.766.343,03, a preços iniciais da Concessão (dezembro de 2005) .
Memorando 141/2018/GEFIR/SUINF, de 15/6/2018 (peça 34, p. 5) .
31.	 Quesito: informar se as obras do viaduto que cruza a rodovia BR 324, trecho do município de Simões Filho e que havia sido objeto do Convênio TT-344/2005-00, firmado entre o Dnit e a referida municipalidade já foram concluídas, haja vista a informação contida no Memorando da ANTT 202/2017/GEFOR/SUINF de que estava paralisada, com 78,95% de avanço físico.
31.1. 	Resposta: por meio da Portaria 065/2018, de 17/4/2018, foi apurada a inexecução da Concessionária ViaBahia, referente ao 8° ano concessão (out/2016 a out/2017) , por meio do Parecer Técnico024/2018/GEINV/SUINF, de 12/3/2018. No referido Parecer, foi apurada a 'inexecução da conclusão do viaduto de Simões Filho', com 78,95% de avanço físico.
32.	 Quesito: na hipótese de não haver concluído o objeto, se houve a reprogramação do cronograma físico para o ano de 2018, conforme informação contida no Memorando supra.
32.1. 	Resposta: por meio do Parecer 024/2018/GEINV/SUINF, foi realizada a reprogramação da referida obra para o 9º ano da concessão (out/2018 a out/2019) . Tal reprogramação refere-se aos 21,05% restantes para conclusão do viaduto.
33.	 Quesito: se foi instaurado Processo Administrativo Simplificado visando apurar a responsabilidade pelo atraso.
33.1.	 Resposta: por meio do Parecer Técnico 004/2018/GEFOR/SUINF, de 23/1/2018, a Gerência de Fiscalização de Rodovias - GEFOR analisou os argumentos da concessionária pela inexecução da referida obra, e julgou-os improcedentes, sendo insuficientes para isentá-la de responsabilidade pela execução do item previsto no Planejamento Anual do 8° ano de concessão. Em virtude da análise da GEFOR ter considerado a responsabilidade da concessionária pela inexecução, a instauração do Processo Administrativo Simplificado se encontra em trâmite (peça 34, p. 6) .
Análise
34.	Verifica-se, do exposto acima, que persiste a irregularidade base da instauração desta TCE, que nos remete às conclusões postas na instrução à peça 21, item 42, visto que as diligências saneadoras, acima comentadas, demonstraram apenas que o Convênio de Delegação de Competência TT-344/2005-00 (peça 3, p. 270-282) , celebrado em 30/12/2005, não foi cumprido, tendo em vista que segundo a ANTT o viaduto sobre a BR-324 não foi construído em sua plenitude, o qual se encontra, ainda, em 78,95% de avanço físico (item 28.1, retro) , ficando a parte executada sem utilização conforme registrado na Nota Técnica 01/2014 (peça 4, p.202-222) .
35.	  Não será a intenção nesta instrução eximir antecipadamente a responsabilidade dos potenciais agentes responsabilizados nesta TCE, mas sim argumentar que o processo encontra-se, ainda, impossibilitado de ter seu prosseguimento normal visando a citação dos responsáveis arrolados nos autos, posto que a série de diligências saneadoras empreendidas na Secex/BA leva-nos a seguir outro curso, visto que não se vislumbra o mínimo de certeza para a correta identificação das irregularidades, dos responsáveis e da quantificação do débito. Passaremos a discorrer nos itens subsequentes a nossa percepção sobre a matéria.
36.	 O Dnit reprovou a prestação de contas do Convênio TT-344/2005-00, sob alegação de inexecução do objeto. Entretanto, antes assumiu a continuidade das obras por meio do Termo de Repactuação e Transferência, datado de 21/7/2008 (peça 4, p. 52-56 e 130-134) , arcando com o remanescente do objeto contratado pelos novos preços repactuados (item 5, retro) . Há, ainda, informações de que o empreendimento deveria ser concluído pela ViaBahia - Concessionária de Rodovias S/A (item 28.1, retro) , ocorrendo a reprogramação da obra para o 9º ano concessão, out/2018 a out/2019 (item 29.1, retro) .
37.	 Nos autos não constam informações/documentos dos termos e quais obrigações a ViaBahia assumiu com a concessão. Há, todavia, informações indicando que a empresa assumiu na concessão a conclusão do viaduto, pois em 2011 houve a 1ª Revisão Ordinária e 2ª Revisão Extraordinária com impacto de 0,190% (Quadro 1 - Impactos percentuais relativos às obras de Conclusão do Viaduto Simões Filho/BA, peça 34, p. 3) nas tarifas de pedágio, auferindo a empresa receitas de R$ 205.688,56 naquele ano (Quadro 2 - Receitas anuais atualizadas pelo IRT, peça 34, p. 4) . Portanto, logo depois de reassumir as obras do Convênio TT-344/2005-00 foi pactuado no termo de concessão da BR-324 com a referida empresa, sob fiscalização da ANTT, a obrigação de concluir as obras do viaduto de acesso a Simões Filho/BA. Segundo a ANTT, a obra foi inicialmente programada para o período de 2011 a 2016, ao custo adicional de R$ 3.054.255,04, que seria arcado com o produto da arrecadação de tarifas adicionais de pedágio majorado em 0,191%.
38.	 À primeira vista, observa-se que o Convênio TT-344/2005-00 previa obras no valor de R$ 7.872.040,10, verificando-se gastos de R$ 7.426.829,95 para a execução de 78,95% da empreitada. Posteriormente, com a concessão estimou-se a quantia de R$ 3.054.255,04 para a conclusão dos 21,05% restantes (item 34, retro) . Fazendo um mero exercício de cálculo financeiro, sem levar em conta outras variáveis (inflação, novos custos, reformulação de projeto, recuperação e reconstrução de partes perdidas, etc.) , nota-se que para a execução de cerca de 1/5 (20%) para a conclusão das obras do viaduto seriam alocados mais 41% de recursos, de modo que o custo total do viaduto alcançaria R$ 10.481.084,99 (R$ 7.426.829,95 + R$ 3.054.255,04) .
39.	 Assim, nessas novas bases, pode-se projetar que a obra na realidade custaria R$ 14.509.525,13 (21,05%=R$ 3.054.255,04, logo 100%=R$ 14.509.525,13) .  Essa informação serve apenas para nos alertar de que o custo inicial do projeto que serviu de base para o cálculo da obra prevista no convênio pode ter sido subestimado no projeto e orçamento original e contribuído para que o viaduto não pudesse ser concluído aos preços das bases iniciais.
40.	 Devemos levar em conta que a construção do viaduto estava incluída no escopo do Contrato 13/2006, de 20/4/2006 (peça 4, 110-128) , celebrado entre o Município de Simões Filho/BA e a Coesa Engenharia Ltda., ao preço de R$ 33.990.900,00, cujo objeto consistiu na construção de acesso ao município de Simões Filho, na Rodovia BR-324, sinalizando, realmente, que as obras seriam bem mais abrangentes e que o custo de tal viaduto estaria englobado no valor desse contrato, não se sabendo o quanto exatamente, mas possivelmente maior do que o orçamento base do Convênio TT-344/2005-00, sobretudo em razão do exposto no item 35 retro.
41.	 Nesse caminhar, entendemos que as irregularidades inicialmente apontadas pelo Dnit, ou seja, os erros de projeto, licitação sem a indicação correta dos recursos orçamentários, etc. (itens 6 e 7, retro) , que poderiam explicar a inexecução total do viaduto nas bases originais, remontam a fatos ocorridos há mais de 13 anos, em datas de 2006. 
42.	 A propósito, verifica-se que houve erro de procedimento por parte do Dnit em assumir as obras do Convênio TT-344/2005-00 e do contrato de prestação de serviços 13/2006, de 20/4/2006 (peça 4, 110-128) , antes de providenciar o acerto de contas com o município convenente. Em regra, primeiramente processa-se o acerto de contas, com a verificação do que fora executado, do que faltava para concluir, dos saldos financeiros, da regularidade da execução física e financeira, para, posteriormente, promover-se a transferência do convênio. No entanto, o Dnit assumiu as obras por meio do Termo de Repactuação e Transferência, datado de 21/7/2008 (peça 4, p. 52-56 e 130-134) , e somente em 4/12/2008 (4 meses depois) , emitiu relatório de auditoria realizada no período de 17/8/2008 a 22/8/2008 dando conta de irregularidades na execução do convênio (itens 5-6, retro) .
43.	 No que diz respeito à inexecução do objeto previsto no convênio, cabe assinalar que na instrução à peça 6 detectou-se não ter ficado claro o quantitativo de serviços efetivamente executado com os recursos do convênio, quer percentualmente, quer financeiramente, de modo a imprimir maior precisão às considerações da auditoria interna do Dnit (peça 6, p. 8, item 31) .
44.	 A resposta do Dnit à diligência da Secex/BA demonstrou que em média foram realizadas obras no percentual constante do quadro abaixo (cf. peça 21, p. 8) :
	Serviço 
	Executado (%) 

	Terraplenagem
	78,21

	Pavimentação
	47,16

	Drenagem
	53,20

	Sinalização
	20,46

	Obras Complementares
	91,74

	Obras de Arte Especiais-Infraestrutura
	100,00

	Obras de Arte Especiais-Mesoestrutura
	97,45

	Obras de Arte Especiais-Superestrura
	97,58

	Instalação de Canteiros, Mobilização e Desmobilização
	85,18

45. Com base nesses elementos, na instrução à peça 21 propôs-se a citação dos agentes responsabilizados. Predominantemente, confirmou-se que as obras não foram realizadas na totalidade e que a parte executada não garantiu a funcionalidade do objeto, comprometendo a utilização do viaduto. No entanto, nem mesmo naquela oportunidade se poderia afirmar se havia indícios de irregularidades na execução física do convênio em pauta. 
46.	 Por outro lado, há elementos indicando que a parte física executada estava proporcionalmente compatível com a execução financeira e que o Dnit assumiu a continuidade das obras em condições adequadas para concluí-la (itens 35-36, retro) . De fato, o quadro acima mostra a sequência lógica dos serviços até então realizados, sendo que 100% da infraestrutura, 97,45% da mesoestrurura e 97,58% da superestrutura do viaduto estavam prontos. Basicamente, restaria a conclusão da terraplenagem (21,79% no entorno da obra) e a complementação de 46,8% na drenagem, 52,84% da pavimentação e8,26% das obras complementares, finalizando, naturalmente, com a sinalização (79,54% faltantes) .
47.	 É bom que se repise que a empresa Via Bahia assumiu na concessão da BR-364 a incumbência de concluir o viaduto. Carecem os autos de documentos que revelem se foi realizado o acerto de contas, com o levantamento do que foi realizado física e financeiramente do que faltava para concluir o empreendimento. Sabe-se, apenas, que a estimativa para a conclusão girou em torno de R$ 3.054.255,04, enquanto a arrecadação em pedágio pela concessionária havia alcançado R$ 2.766.343,03 (item 27.4, retro) .
48.	 Nessa linha, ao reassumir o Convênio TT-344/2005-00, o Dnit desonerou o Município de Simões Filho/BA da obrigação de terminar as obras do viaduto. Posteriormente, ao se transferir à Via Bahia na exploração da BR-364 a conclusão do viaduto, consolidou-se, de forma irretroativa, a desoneração da responsabilidade município convenente. Com efeito, diz a cláusula sétima (da denúncia) que os partícipes poderiam denunciar o convênio mediante notificação com 30 dias de antecedência e (peça 3, p. 278) :
Parágrafo Único. Constituem motivos para a denúncia deste CONVÊNIO à superveniência de ato, fato ou lei que o torne inviável, a conveniência administrativa ou inadimplemento de qualquer de suas cláusulas e condições, responsabilizando-se a parte que der causa à denúncia, pelas obrigações decorrentes do prazo em que tenha vigido o CONVÊNIO, bem como creditando-se-lhes os benefícios adquiridos no mesmo período.  
49.	 Portanto, o Dnit eximiu o Município de Simões Filho/BA de obrigações futuras, e, com a concessão da BR-364, a ViaBahia - Concessionária de Rodovias S/A assumiu, a partir de 2011, com recursos oriundos de tarifas de pedágio (item 34, retro) , o ônus da conclusão do empreendimento, conforme informado pela Agência Nacional de Transportes Terrestres, cuja finalização das obras fora inicialmente prevista para outubro de 2016 (peça 27, item 6) . Verifica-se que a ANTT já vinha adotando medidas para que a ViaBahia concluísse a construção do viaduto em 2016, reprogramada para 2018 e, agora para out/2019 (item 29.1, retro) . A propósito, constatamos em pesquisa na internet, inclusive no site da empresa, notícias no sentido da retomada das obras. Anexamos à peça 36 matérias revelando que ocorreram movimentos nesse sentido em 2016, 2018 e agora em fevereiro de 2019. A imagem colhida indica que o viaduto realmente encontra-se praticamente construído, e a mais recente notícia revela que para a conclusão do empreendimento seriam construídas as alças de acesso ao viaduto e as vias marginais e de passeios para pedestres.
50.  Nesses termos, não há sustentação para a continuidade desta TCE tendo como responsáveis o Município de Simões Filho/BA e o Sr. Edson Almeida de Jesus (CPF XXX.565.285-XX) , prefeito na gestão 2005-2008, e nem mesmo a empresa Coesa Engenharia Ltda.
50.1.  Primeiramente porque, ao que consta dos autos, o ex-prefeito executou as obras na proporção entre a execução física e financeira do empreendimento, não havendo indícios de desvio de finalidade ou de recursos públicos, tendo o Dnit assumido as obras antes de terminá-la (item 43, retro) . 
50.2.  Segundo porque em relação às irregularidades apontadas pelo Dnit e avaliadas nas instruções às peças 6 e 21, a proposta de citação do ex-prefeito Edson Almeida de Jesus solidariamente com a empresa Coesa Engenharia Ltda. (por inexecução do objeto pactuado no convênio, da utilização dos recursos em finalidade diversa da estabelecida no instrumento e cumprimento irregular das cláusulas conveniadas) , foi diferida por força do novo curso dado ao processo em função das diligências saneadoras sugeridas nos despachos às peças 22 e 27. Os novos elementos resultantes das diligências foram capazes de descaracterizar tais irregularidades, conforme defendido no contexto desta instrução, não havendo, portanto, a necessidade de se prosseguir com as citações propostas naquela instrução.
50.3.  Terceiro, e por consequência lógica dos itens precedentes, não se pode responsabilizar a empreiteira Coesa Engenharia Ltda. contratada pelo Município de Simões Filho/BA por eventual não execução de parcelas de obras, em razão da análise procedida no item 43 desta instrução, ou seja, o Dnit assumiu consensualmente a continuidade das obras em condições adequadas para concluí-la, pois a parte física executada estava proporcionalmente compatível com a execução financeira do empreendimento, não havendo, na oportunidade, sinais de irregularidades que maculassem os serviços até então prestados pela empresa.
50.4.  Quarto, e também resultante do exposto no item 43 retro, não há que se responsabilizar o Município de Simões Filho/BA por eventual parcela de contrapartida não aplicada, tendo em vista que na instrução à peça 21 (item 40) ficou claro que a execução financeira das obras ocorria de forma proporcionalmente compatível entre os dispêndios federal e municipal. Ou seja, já havia sido comprovado o aporte de R$ 632.088,57 em contrapartida, mantendo-se próximo dos 10% dos gastos da União de R$ 6.700.479,05. Finalizando, a reassunção do convênio pelo Dnit ocorreu tecnicamente em 21/7/2008 (item 39, retro) antes do fim da vigência do ajuste prevista para 30/12/2009 em função do 7º Termo Aditivo (peça 4, p.106-108 e 154; item 3, letra 'g', retro) , de modo que, em tese, nas condições originais, o município teria, ainda, prazo para aplicação da contrapartida e a jurisprudência desta Corte é forte no sentido de que somente a partir do término da vigência do instrumento se caracterizaria a irregularidade, a exemplo do Acórdão 4563/2018-TCU-Primeira Câmara (Relator: Ministro Walton Alencar Rodrigues) , com o seguinte enunciado:
Enunciado
No caso de débito relativo a não aplicação de contrapartida, a atualização monetária deve ser calculada a partir do fim da vigência do convênio, uma vez que a contrapartida pode ser aplicada ao longo da execução do ajuste.
50.5.  Por fim, em relação aos aspectos formais da execução do convênio (utilização de finalidade diversa, sublocação do canteiro de obras e cumprimento irregular de cláusulas) verifica-se que se tratam de fatos ocorridos antes do encerramento do ano de 2008, portanto há mais de 10 anos, não havendo indícios de que tenham contribuído para o dano ao erário. Quanto à inexecução do objeto, o assunto foi amplamente tratado nesta instrução, ficando claro que o Dnit reassumiu as obras quando as mesmas se encontravam em equilíbrio entre a execução física e financeira do empreendimento (itens 40-44, retro) .
51.	 A propósito, no que tange à data de ocorrência dos fatos (antes de 2008) o tempo decorrido desde a execução das obras seria um fator que dificultaria definir com a exatidão necessária o valor dos prejuízos eventualmente a serem reparados e, também, inviabilizaria a continuidade deste processo em relação à responsabilização dos eventuais agentes públicos que hipoteticamente tenham concorrido para o suposto dano apurado pelo tomador de contas.
52.	 A jurisprudência desta Corte ainda prevalece no sentido de que somente o longo decurso de tempo entre a data da transferência dos recursos e a instauração da tomada de contas especial não é suficiente para o trancamento das contas, a qual só ocorrerá após a verificação de que o lapso temporal tenha prejudicado efetivamente o exercício, pelo responsável, do direito à ampla defesa e ao contraditório (Acórdão 2024/2016-TCU-Segunda Câmara, 5.539/2015-TCU-1ª Câmara, 2.255/2015-TCU-1ª Câmara, 6.239/2014-TCU-2ª Câmara, 7.095/2014-TCU-2ª Câmara, 4.709/2014-TCU-1ª Câmara, 4.580/2014-TCU-1ª Câmara) . Assim, há a necessidade de prova do prejuízo ao exercício da ampla defesa.
53.	 Essa linha de entendimento resguarda o reconhecimento da imprescritibilidade das ações de ressarcimento ao erário, conforme enunciado da Súmula de jurisprudência 282 deste Tribunal, exarada em consonância com o posicionamento do Supremo Tribunal Federal no bojo do Mandado de Segurança 26.210/DF, DOU de 10/10/2008. 
54.	 Dessa forma, em relação à demora concedente em instaurar o processo de tomada de contas especial e enviá-lo a esta Corte, também não é demais enfatizar que a jurisprudência do TCU admite que após ser notificado na fase interna da TCE, o gestor tem o dever de juntar e guardar toda a documentação relacionada com a sua defesa, até o julgamento definitivo do processo. Contudo, a ocorrência de inconsistências processuais quanto à existência da irregularidade em si e o longo decurso de prazo até a citação pelo TCU inviabilizam o exercício do direito de defesa e determinam o arquivamento dos autos por falta de pressuposto de constituição e desenvolvimento válido e regular do processo (Acórdão 7930/2014-TCU-Segunda Câmara; Relator: André de Carvalho) .
55.	 Em linha análoga são os Acórdão 1560/2014-TCU-Segunda Câmara e 4467/2013 - 2ª Câmara. No Acórdão 1560/2014-TCU-Segunda Câmara, o Ministro Relator José Jorge ao proferir o seu voto arrematou:
6. Em face desses elementos e dos demais contidos no Relatório supra, entendo que não seja possível adentrar o mérito das presentes contas. Ainda que não se possa suscitar vício do relatório de vistoria que apontou inexecução de parte do objeto, há de se reconhecer que a excessiva demora na citação do responsável afetou negativamente sua possibilidade de contraditar as imputações que lhes foram dirigidas.
56.	 Com efeito, a execução do objeto previsto no Convênio TT-344/2005-00 ocorreu antes de finalizar o exercício de 2008, como último pagamento realizado em 16/12/2008, segundo a análise dos extratos bancários procedida na instrução à peça 21, p. 10, permitindo-se inferir que existem evidências suficientes que inviabilizam o exercício do contraditório e da ampla defesa por parte dos responsáveis arrolados nesta TCE em relação aos aspectos formais contidos nas irregularidades apontadas pelo Dnit. Trata-se, por outro lado, de obras que já foram assumidas pela concessionária ViaBahia, sem que o Dnit realizasse antes o acerto de contas visando distinguir as partes executadas das partes não executadas (item 39, retro) , causando dúvidas sobre irregularidades, responsabilidades e débito atinentes a esta TCE (item 35, retro) , inconsistências que ainda persistem e inviáveis de serem apuradas, visto que as obras, ao que tudo indica, vem sofrendo interferência no processo executivo das obras por outra empresa desde 2010. 
57. Enfim, a presente TCE não preenche os requisitos de admissibilidade previstos no art. 5º da IN/TCU 71/2012, abaixo transcrito:
Art. 5º É pressuposto para instauração de tomada de contas especial a existência de elementos fáticos e jurídicos que indiquem a omissão no dever de prestar contas e/ou dano ou indício de dano ao erário (alterado pela Instrução Normativa 76, de 23/11/2016, DOU de 12/12/2016) .
Parágrafo único. O ato que determinar a instauração da tomada de contas especial deverá indicar, entre outros:
I - os agentes públicos omissos e/ou os supostos responsáveis (pessoas físicas e jurídicas) pelos atos que teriam dado causa ao dano ou indício de dano identificado;
II - habituação que teria dado origem ao dano ou indício de dano a ser apurado, lastreada em documentos, narrativas e outros elementos probatórios que deem suporte à sua ocorrência;
III - exame da adequação das informações contidas em pareceres de agentes públicos, quanto à identificação e quantificação do dano ou indício de dano;
IV - evidenciação da relação entre a situação que teria dado origem ao dano ou indício de dano a ser apurado e a conduta da pessoa física ou jurídica supostamente responsável pelo dever de ressarcir os cofres públicos.
58. Destarte, propomos arquivar a presente tomada de contas especial por falta de pressuposto de constituição e desenvolvimento válido e regular do processo, sobretudo porque, na linha do Acórdão 7930/2014-TCU-Segunda Câmara, em nosso entendimento a presente TCE apresenta inconsistências insuperáveis quanto à quantificação do débito, não havendo o mínimo de indício se de fato foram praticadas atos causadores de danos ao erário e se de fato ocorreram irregularidades que tivessem comprometido a integridade e funcionalidade do objeto do Convênio TT-344/2005-00 - Siafi 564088, de modo que originalmente o processo não atende aos requisitos do art. 5º, c/c o 6º, II e art. 19 da IN/TCU 71/2012, alterada pela IN/TCU 76/2016.
CONCLUSÃO
59.	  Nesta tomada de contas especial, segundo o tomador de contas, o prejuízo importaria no valor original de R$ 6.700.479,05 dos recursos repassados, imputando-se a responsabilidade ao Sr. Edson de Almeida de Jesus, prefeito do Município de Simões Filho/BA durante a gestão 2005-2008, uma vez que foi o gestor do convênio, responsável pelos pagamentos realizados com os recursos federais oriundos do Convênio TT-344/2005 (item 15, retro) .
60.	  No Âmbito da Secex/BA foram procedidas sucessivas instruções saneadoras (peças 6, 21, 22 e 27) , mediante as quais restou evidenciado que o Dnit assumiu a continuidade das obras por meio do Termo de Repactuação e Transferência, datado de 21/7/2008 (item 35, retro) arcando com o remanescente do objeto contratado pelos novos preços repactuados (item 5, retro) . Houve, ainda em 2010, a concessão da BR-364para a ViaBahia - Concessionária de Rodovias S/A (item 28.1, retro) , sob a fiscalização da Agência Nacional de Transportes Terrestres (ANTT) , a qual esclareceu que a concessionária assumiu a conclusão do viaduto, havendo a reprogramação da obra para o 9º ano concessão, out/2018 a out/2019 (item 29.1, retro) .
61.	  Do ponto de vista da execução física, verificou-se que o Dnit reassumiu o Convênio TT-344/2005-00, desonerando de responsabilidade o Município de Simões Filho/BA (item 45, retro) . Com base em recentes dados juntados aos autos, verificou-se que por ocasião da transferência de obrigações, as obras seguiam curso de normalidade entre a execução física e a execução financeira do empreendimento (item 43, retro) , não havendo indícios de malversação de recursos públicos. 
62.	  Dessa forma, considerando a não confirmação da existência do dano, que o convênio foi assumido pelo Dnit e o viaduto incorporado na concessão àViaBahia - Concessionária de Rodovias S/A em processo de conclusão e, ainda, que as demais pendências apontadas pelo Dnit (itens 6-7, retro) , referem-se a fatos ocorridos há mais de 11 anos, circunstância que inviabiliza o pleno exercício do contraditório e da ampla defesa e considerando, ainda, que o processo encontra-se pendente de citação válida neste Tribunal, cabe propor, em relação aos responsáveis arrolados nos autos, o arquivamento do processo (item 55, retro) .
PROPOSTA DE ENCAMINHAMENTO
63.	  Diante do exposto, submetem-se os autos à consideração superior, propondo:
a) arquivar os presentes autos, por falta de pressuposto de constituição e desenvolvimento válido e regular do processo, com amparo no art.1º, inciso I, da Lei 8.443/1992, art. 5º, incisos II e IV, art. 6º, inciso II, e 19, da IN/TCU 71, de 28/11/2012, e nos arts. 169, inciso VI, e 212 do Regimento Interno do TCU;
b) enviar cópia do Acórdão que vier a ser proferido ao Departamento Nacional de Infraestrutura de Transportes - DNIT e ao Sr. Edson Almeida de Jesus, ex-prefeito de Simões Filho/BA, gestão 2005-2008, para ciência, informando que a deliberação, acompanhada do Relatório e Voto que a fundamentarem, estará disponível para consulta no endereço www.tcu.gov.br/acordaos, além de esclarecer que, caso requerido, o TCU poderá fornecer as correspondentes cópias, em mídia impressa, aos interessados e aos responsáveis arrolados nestes autos.
3.	Por seu turno, o representante do Parquet, em seu regimental pronunciamento, manifestou discordância ao encaminhamento proposto, expondo suas razões nos seguintes termos (peça 40) :
 (...) 
13.	Este representante do Ministério Público de Contas da União manifesta-se em desacordo com o encaminhamento oferecido pela unidade técnica, pelas razões expendidas a seguir.
14.	Observa-se que há vários documentos referentes ao convênio em questão, todos eles mencionados na instrução à peça 21, que não constam dos autos, a exemplo dos concernentes à prestação de contas final do convênio enviada pelo ex-prefeito ao DNIT (item 17 da aludida instrução) . Além desses documentos, verifica-se, também, que não constam dos autos os relatórios das visitas in loco realizadas pelo DNIT, em especial o que embasou a resposta do referido órgão à diligência deste Tribunal constante da peça 12, p. 30-36.
15.	Tal documentação é essencial à análise a ser efetuada pelo TCU no presente feito, especialmente para comprovar se, quando da transferência do contrato ao DNIT, os percentuais de execução física do empreendimento correspondiam aos informados na resposta à peça 12, e, também, se houve a regular aplicação financeira dos recursos. Se confirmado que a execução física estava condizente com o volume de recursos repassados, torna-se necessário avaliar o nexo entre os recursos repassados e as despesas apresentadas, com vistas a demonstrar a regular execução financeira do convênio, o que não foi feito pela unidade instrutiva, já que os documentos integrantes das prestações de contas não constam dos autos.
16.	Mesmo se comprovada as regularidades, tanto da execução física quanto financeira do ajuste, entende-se que a parcela de recursos federais referente ao valor reduzido do contrato no Termo de Repactuação e Transferência, de R$ 426.023,36, com o intuito de compatibilizar os preços contratados com os do SICRO, deve ser restituída aos cofres da União, e não permanecer com a prefeitura.
17.	Diante disso, o Ministério Público de Contas da União manifesta-se preliminarmente no sentido de o TCU realizar diligência ao DNIT a fim de que envie todos os documentos que compõem o processo concernente ao convênio TT-344/2005-00, em especial a documentação integrante das prestações de contas enviadas pelo ex-prefeito e dos relatórios relativos às visitas in loco realizadas pelo DNIT, principalmente o que embasou a resposta enviada a este Tribunal (Ofício 1882/2015/DG/DNIT, de 25 de novembro de 2015) .
4.	O relator do feito, Ministro-substituto Augusto Sherman, ao aquiescer a manifestação precedente, determinou o retorno dos autos a esta Unidade para a elucidação das questões ali alvitradas (peça 42) :
 (...) 
10.		Entendo, tal qual o Representante do MP/TCU, que não se revela apropriado encerrar o processo, neste momento. De fato, não se pode desprezar as diversas irregularidades apontadas pelo DNIT, sem que se promova a efetiva análise da documentação relativa à prestação de contas e às visitas in loco realizadas.
11.	Nesse sentido, determino, com fundamento no art. 157 do Regimento Interno/TCU, a realização da diligência sugerida pelo Procurador, para que, no prazo de 15 (quinze) dias, o DNIT encaminhe a este Tribunal todos os documentos que compõem o processo concernente ao convênio TT-344/2005-00, em especial a documentação integrante das prestações de contas enviadas pelo ex-prefeito e dos relatórios relativos às visitas in loco realizadas pelo DNIT, incluindo o que embasou a resposta enviada a este Tribunal (Ofício 1882/2015/DG/DNIT, de 25 de novembro de 2015) e o Relatório de Auditoria n° 005/2008.
5.	Efetivada a digiligência determinada (peças 44-45) , o DNIT carreou ao processo os elementos presentes à peça 46, os quais serão objeto de exame em tópico específico adiante.
ANÁLISE DOS PRESSUPOSTOS DE PROCEDIBILIDADE DA IN/TCU 71/2012
Avaliação de Viabilidade do Exercício do Contraditório e Ampla Defesa
6.	Verifica-se que não houve o transcurso de mais de dez anos desde o fato gerador sem que tenha havido a notificação do responsável pela autoridade administrativa federal competente (art. 6º, inciso II, c/c art. 19 da IN/TCU 71/2012, modificada pela IN/TCU 76/2016) , uma vez que os valores cobrados datam de 18/7/2008, decorrentes de eventos pretéritos, e o Sr. Eliesio Rocha Adriano foi notificado sobre as irregularidades pela autoridade administrativa competente na data de 04/9/2012 (peça 1, p. 265-267) .
Valor de Constituição da TCE 	
7.	Verifica-se que o valor atualizado do débito apurado (sem juros) em 1/1/2017 é superior a R$ 100.000,00, na forma estabelecida conforme os arts. 6º, inciso I, e 19 da IN/TCU 71/2012, modificada pela IN/TCU 76/2016.
OUTROS DÉBITOS NOS SISTEMAS DO TCU COM O MESMO RESPONSÁVEL
8.	Informa-se que localizamos outro processo em curso neste Tribunal onde o Sr. Edson Almeida de Jesus figura como responsável:
Processo 047.491/2020-5 - Aberto: TCE instaurada pela Secretaria Especial do Esporte em razão da não comprovação da regular aplicação dos recursos repassados pela União, Convênio CV ME 254/2005, firmado com o Ministerio da Cidadania, Siafi/Siconv 542374, tendo por objeto a Implantação de 13 (treze) núcleos de Esporte do Programa Segundo Tempo para atendimento de 6.500 crianças e jovens, no Município de Simões Filho/BA. (nº da TCE no sistema: 827/2020) 
EXAME TÉCNICO
9.	Os fundamentos para a instauração da presente TCE, a teor do relatório do tomador de contas (peça 4, p. 224-240) , apontam para as ocorrências anotadas no relatório complementar de auditoria 005/2008-01 (peça 3, p. 72-94) , insuficientemente justificadas, segundo os exames presentes nas Notas Técnicas 59/2012/AUDINT/DNIT (peça 1, p. 4-12 e peça 3, p. 96-104) e 26/2013/AUDINT/DNIT (50600.010356/2008-26, vol. II, p. 63-66) , as quais se afirma resultaram num débito quantificado pela integralidade dos recursos repassados ao convenente, no valor original de R$ 6.700.479,05. Ditas ocorrências são as seguintes (item 2, §§ 6 e 12) :
a) o convênio iniciou-se e findou-se por decurso de prazo ainda vinculado formalmente ao projeto básico, porém foi executado com as premissas e soluções aprovadas no projeto executivo;
b) as composições dos preços unitários constantes na Planilha Orçamentária do Projeto Executivo apresentavam a nomenclatura do SICRO II, porém, quando comparados os coeficientes de preços unitários e produtividade, foram encontradas inúmeras divergências;
c) houve pagamento a maior na prestação de contas final do Convênio TT-344/2005 no valor de R$ 209.368,15; e
d) a obra encontrada inacabada e sem funcionalidade, não atendendo ao objetivo inicial previsto na sua formalização.
10. Nesta ocasião, verifica-se a aptidão dos elementos trazidos aos autos em razão da diligência realizada, juntamente com os demais documentos presentes no processo, em elucidar as questões suscitadas pelo representante do Ministério Público (peça 40) e avalizadas pelo relator do feito (peça 42) , buscando-se averiguar a conformidade da execução física e financeira do Convênio TT-344/2005-00 (Siafi 564088) até a ocasião da transferência do contrato firmado pelo convenente ao DNIT, bem como a pertinência da restituição aos cofres da União da parcela de R$ 426.023,36, referente ao valor reduzido do contrato no Termo de Repactuação e Transferência, realizada com o intuito de compatibilizar os preços contratados aos do Sicro2, como alvitrado pelo representante do Ministério Público.
11. Inicialmente, deve-se considerar atentida a diligência diriga ao jurisdicionado, haja vista os esclarecimentos trazidos (peça 46) dando conta que:
a) o processo base do convênio TT-344/2005-00 é o de nº 50600.006480/2005-44, sendo que o da respectiva prestação de contas final tem o nº 50600.010356/2008-26, os quais podem ser consultados no endereço eletrônico http://sempapel.dnit.gov.br/menu-de-navegacao/consulta-processual; e
b) excetuando o Relatório Complementar de Auditoria n° 005/2008-01, constante do Processo 50600.006480/2005-44, volume III, fls. 89-100, não foi localizado nenhum outro documento informando a realização de visita in loco na obra.
12. Dito isso, passa-se aos exames propriamente ditos.
Execução Física
13. Focando inicialmente a execução física do convênio, verifica-se que os itens previstos no plano de trabalho foram licitados e posteriormente contratado junto à empresa Coesa Engenharia Ltda., tendo por base o projeto básico aprovado pelo DNIT em 13/4/2006, bem como as alterações especificadas no projeto executivo também aprovado pelo DNIT em 26/4/2007.
13.1 A execução das obras teve início em 12/6/2006, tendo ocorrido a ordem de paralização das obras em 6/2/2008, em virtude, segundo consta, da impossibilidade do prosseguimento dos serviços de terraplanagem, decorrente do início do período das chuvas, e da adequação do projeto para a inclusão de alça de retorno no sentido Salvador/Feira de Santana (50600.006480/2005-44, vol. II, p. 11 e 10) .
13.2 Posteriormente, em 21/7/2008, foi lavrado o Termo de Repactuação e Transferência (peça 3, p. 312-316; peça 4, p. 52-56 e 130-134) , ocasião em que foi formalizada a transferência das obras objeto do convênio ao DNIT, quando os serviços realizados já haviam sido objeto de 19 medições.
13.3 O quadro seguinte traz os itens previstos no plano de trabalho (peça 3, p.116-128) , seu valor nominal e o valor relativo ao total do convênio. Anota, também, a execução física informada pelo Dnit em 20/11/2015, em atendimento à diligência realizada nos autos (peça 12, p. 33-36) , a informada pelo Município de Simões Filho por ocasião da prestação de contas final do convênio (50600.010356/2008-26, vol. I, p. 48) , e outra pelo Dnit, durante a análise da mencionada prestação de contas (50600.010356/2008-26, vol. I, p. 180-190) .
	Item do plano de trabalho
	Execução física

	Descrição
	Valor (R$) 
	% relativo ao total
	Diligência Dnit
	PC Município
	PC 
Dnit

	Projeto executivo e placa da obra
	106.000,00
	1,36%
	-
	-
	-

	Terraplenagem
	2.482.164,15
	31,91%
	78,21%
	82,66%
	89,32%

	Pavimentação
	1.034.246,46
	13,30%
	47,16%
	39,28%
	50,88%

	Drenagem
	390.202,00
	5,02%
	53,2%
	51,6%
	-

	Sinalização
	32.423,45
	0,42%
	20,46%
	20,21%
	-

	Obras complementares
	165.192,00
	2,12%
	91,74%
	98,94%
	-

	Obras de arte especial
	2.966.111,01
	38,14%
	98,34%
	94,22%
	100%

	Instalação de canteiros, mobilização e desmobilização
	601.438,70
	7,73%
	85,18%
	103,05%
	-

	T O T A L
	7.777.777,77
	100,00%
			
13.4	Apesar das variações nos percentuais de execução física informados, pode-se extrair do quadro acima que os serviços de terraplenagem e as obras de arte especial, representativas de 70% do valor do convênio, foram executados em sua quase integralidade, aproximadamente 90% e 100%. Em contraposição, os demais itens, correspondentes a 30% do valor restante do convênio, tiveram sua execução em patamares próximos ou inferiores a 50%, excetuando o relativo a mobilização e desmobilização.
13.5	O quadro acima também demonstra uma sequência lógica dos serviços até então realizados, sendo que 100% da infraestrutura, 97,45% da mesoestrurura e 97,58% da superestrutura do viaduto estavam prontos. Basicamente, restaria a conclusão da terraplenagem (21,79% no entorno da obra) e a complementação de 46,8% na drenagem, 52,84% da pavimentação e 8,26% das obras complementares, finalizando, naturalmente, com a sinalização (79,54% faltantes) .
13.6	Com essas observações, verifica-se que, até o momento que o Dnit assumiu a execução do convênio, a obra objeto do ajuste ainda não havia sido executada em sua íntegra, não possuindo, dessarte, funcionalidade, como anotado nos fundamentos para a instauração da presente TCE, bem como nos apontamentos presentes no parecer encaminhado, em 17/4/2012, pelo Serviço de Engenharia do DNIT/BA por ocasião do exame da prestação de contas (50600.010356/2008-26, vol. I, p. 180-190) :
Quanto ao recebimento do objeto contratado, a questão fundamental é que a obra encontra-se inacabada e sem funcionalidade, não atendendo ao objetivo inicial previsto na sua formalização, que era, além da construção do viaduto, a implantação de novo retorno estratégico sobre a BR-324/BA. Desta forma, não houve o recebimento dos serviços. Foram efetivamente executados serviços no total de R$ 7.458.934,42 (C+D) e, conforme pode ser observado na planta anexa as fls. 178, o Convênio TT-344/2005 fazia parte da 1ª etapa de um completo sistema viário, que contemplaria futuros acessos a localidades de Simões Filho e Mapele e que seria executado através de outro convênio com recursos do Ministério das Cidades. (...) 
13.7	Nada obstante a inexecução da integralidade do objeto avençado, não se mostra apropriado a quantificação do débito realizado na fase interna, feito pela a totalidade dos recursos repassados, pois há elementos nos autos que apontam o aproveitamento de parcela da obra, a teor da informação prestada pela ANTT, reguladora da concessão da BR 234, mensurando em 78,95% a execução física do viaduto sob foco (peça 34, p. 5) .
13.8	Nesse sentido, tem-se a jurisprudência predominante neste Tribunal indicando que, na hipótese de execução parcial do objeto ajustado, o valor do débito deve ser reduzido na devida proporção, desde que a fração executada possa ser aproveitada para fins de atendimento aos objetivos pretendidos (v.g. Acórdão 825/2015-TCU-Plenário; 1.460/2018, 10.988/2015, 4.625/2010, todos da 2ª Câmara; e 2.835/2016 e 6.288/2021, 4.059/2010, 13.737/2018, todos da 1ª Câmara) .
13.9	Aqui, retoma-se os argumentos e ponderações realizadas pela instrução anterior. De fato, a inexecução total do viaduto nas bases originais pode ser atribuída às deficiências do projeto que serviu de base ao convênio e à licitação das obras, bem como à ausência da indicação da integralidade dos recursos necessários à sua realização, ocorrências que remontam a fatos ocorridos durante o ano de 2006. 
13.10	 Ademais, deve-se ter em conta que o DNIT assumiu o convênio e a execução contratual anteriormente ao término de sua vigência e também que as medições contratuais foram submetidas ao exame e aprovação por parte do DNIT (50600.006480/2005-44, caderno 4, p. 44) , o que faz pressupor a execução dos itens de serviço ali discriminados.
13.11	 Vê-se, em razão do expendido, sobremaneira prejudicada qualquer tentativa de quantificar eventual dano ou mesmo identificar seus responsáveis em função dos apontamentos supra.
Execução Financeira
14.	Até o momento da firmatura do Termo de Repactuação e Transferência, datado de 21/7/2008 (peça 3, p. 312-316; peça 4, p. 52-56 e 130-134) , ocasião em que foi formalizada a transferência das obras objeto do convênio ao DNIT, os serviços realizados haviam sido objeto de 19 medições (50600.006480/2005-44, caderno 4, p. 66) , tendo sido efetuados pagamentos da ordem de R$ 7.455.449,17 à empresa contratada.
14.1	A prestação de contas final do convênio apresentada pelo convenente ao DNIT (50600.010356/2008-26, vol. I, p. 48) , juntamente com o plano de trabalho e projeto básico inicialmente aprovado (peça 3, p.116-128) , indicam para a execução dos valores constante do quadro seguinte.
	Item do plano de trabalho
	Valor (R$) 
	Execução financeira (R$) 
	%

	Serviços preliminares (projeto executivo e placa da obra) 
	106.000,00
	Não informado
	-

	Terraplenagem
	2.482.164,15
	 2.147.808,69
	86,53%

	Pavimentação
	1.034.246,46
	 356.911,20
	34,51%

	Drenagem
	390.202,00
	 300.426,33
	76,99%

	Sinalização
	32.423,45
	 5.088,60
	15,69%

	Obras complementares
	165.192,00
	544.523,93
	329,63%

	Obras de arte especial
	2.966.111,01
	3.365.893,77
	113,48%

	Instalação de canteiros, mobilização e desmobilização
	601.438,70
	 734.846,65
	122,18%

	T O T A L
	7.777.777,77
	7.455.499,17
	95,86%

14.2	Vê-se do quadro acima que aproximadamente 95,86% dos valores inicialmente previstos para a execução do contrato foram utilizados pelo Município, existindo descompassos entre o inicialmente previsto e o que de fato foi executado em decorrência das alterações de projeto realizadas, notadamente para os serviços pertinentes às obras complementares.
14.3	De uma forma geral, a execução financeira da avença mostra-se compatível os quantitativos físicos executados, tendo o DNIT assumido a continuidade das obras em condições adequadas para concluí-la, não se identificando elementos indicativos da aplicação dos recursos repassados fora do escopo do objeto acertado, conforme se depreende do exame do extrato da conta vinculada e das cópias do cheques emitidos (peça 21, itens 36-38, transcrito no § 2º, item 21) .
14.4	A questão relevante no pertinente à execução financeira do ajuste diz respeito à incompatibilidade de preços unitários observados entre a planilha de preços contratada e os presentes no Sicro 2, fato observado após a 10ª medição dos serviços realizados. 
14.5	Ditas incongruências foram equacionadas e formalizadas entre o DNIT, o Município de Simões Filho/BA e a empresa COESA por ocasião da firmatura do já mencionado Termo de Repactuação e Transferência, assim descrito nas premissas presentes no dito termo:
d) Que após a Décima Medição o Município percebeu que alguns preços da planilha aprovada não tinham compatibilidade com a Tabela SICRO 2, do DNIT e portanto, resolveu estabelecer uma nova planilha considerando os menores preços unitários entre os da planilha original e a do DNIT; 
e) Que esta divergência nos preços praticados no Contrato gerou um crédito para o Município que será descontado de faturas da COESA pendentes de pagamento;
f) Que mediante correspondência (Of. 711/2008/GAB/SR/BA) datada de 29 de Abril de 2008 o DNIT aprovou os novos preços a serem praticados no Contrato e autorizou o pagamento das faturas decorrentes das medições nos 17-C, 18 e 19, após a repactuação que ora se celebra;
g) Que o DNIT aquiesce em receber o restante da execução do Contrato, na forma pactuada neste Termo, e, partir de então, passar à condição de CONTRATANTE; (...) 
14.6	Em adição ao até aqui exposto, verifica-se ainda que o DNIT assumiu a execução do convênio na presença da seguinte situação:
	 (a) Valores repassados pelo DNIT 
	R$ 6.700.479,05
	89,9%

	 (b) Aplicação da contrapartida
	R$ 755.020,12
	10,1%

	Valores executados à conta do convênio (a+b) 
	R$ 7.455.499,17
	100%

14.7	Rememorando que o ajuste estipulava a participação do DNIT no percentual de 90% (=R$ 7.000.000,00 / R$ 7.777.777,77) para a execução do convênio, evidencia-se do quadro acima a presença do equilíbrio inicialmente ajustado.
14.8	Menciona-se que, além dos valores acima especificados, houve uma devolução de R$ 86.197,95, em 17/12/2008, decorrente de investimentos financeiros (peça 1, p. 64; e 50600.010356/2008-26, vol. I, p. 13) .
14.9	Nessas condições e em face do exposto, pode-se concluir pela conformidade da execução financeira da avença em face dos quantitativos executados.
Restituição da parcela reduzida do contrato mediante Termo de Repactuação e Transferência
15.	Por ocasião da transferência ao DNIT do contrato firmado entre o Município e a empresa COESA para a execução das obras objeto do convênio, em 21/7/2008, os serviços executados haviam sido objeto de 19 medições, apresentando o contrato a seguinte situação financeira (peça 12, p. 33-36; 50600.010356/2008-26, vol. I, p. 188) :
	a) Valor dos serviços executados até a 19ª medição (contrato original) 
	R$ 7.884.957,78

	b) Valor dos serviços executados até a 19ª medição (contrato repactuado) 
	R$ 7.458.934,42

	c) Redução contratual decorrente da repactuação (a - b) 
	R$ 426.023,36

15.1	Deve-se enfatizar, já nesse momento, que essa redução contratual, no valor de R$ 426.023,36, não redundou em recurso financeiro apropriado pelo Município: não houve a devolução integral desse montante por parte da empresa contratada ao município contratante. Com efeito, os recursos financeiros do convênio não se alteraram, permaneceram os mesmos: os repasses do DNIT, totalizando R$ 6.700.479,05, e a aplicação do Município, no valor de R$ 755.020,12, como já visto (item 14.6) .
15.2	Efetivamente, os valores a maior presente nas medições até então pagas, nas bases originais do contrato e que redundaram na redução contratual total de R$ 426.023,36, estavam sendo objeto de descontos nos pagamentos das faturas vincendas realizados à contratada pelo município até então contratante (50600.006480/2005-44, caderno 4, p. 66-73) .
15.3	Ressalta-se que, a teor das diretivas presentes no Termo de Repactuação e Transferência (item 14.5) , ficou estabelecida a obrigação do Município em quitar as faturas decorrentes das medições 17-C, 18 e 19, somente após o que o DNIT assumiria o restante da execução do Contrato com a empresa contratada.
15.4	Nesse sentido, verifica-se que foram pagos pelo município contratante à empresa COESA o valor de R$ 7.455.499,17, valor que corresponde à quase integralidade dos serviços executados até a medição 19. Identificou-se nos autos as quitações realizadas até a medição 17-C, não tendo sido localizadas as relativas às medições 18 e 19, no valor de R$ 212.799,17, as quais também se obrigou o município a quitar, como restou firmado no Termo de Repactuação e Transferência.
15.5	À luz dessas considerações, entende-se ausente elementos que sustentem a hipótese de ser o valor correspondente à redução contratual realizada restituído aos cofres federais.
16.	Nessas circunstâncias, diante da incerta de eventual dano ao erário decorrente de fatos que remontam ao ano de 2006, da conformidade da execução física, com as ressalvas apontadas (item 13) e execução financeira da avença (item 14) , e de ser indevido o recolhimento ao Tesouro Nacional do valor R$ 426.023,36 decorrente da redução contratual havida (item 15) , ratifica-se as conclusões a que anteriormente chegou esta unidade instrutiva, devendo-se arquivar os presentes autos, sem o julgamento de seu mérito, ante a ausência de pressupostos para o seu regular desenvolvimento.
CONCLUSÃO
17.	Almejou a presente instrução elucidar as questões suscitadas pelo representante do Ministério Público (peça 40) e avalizadas pelo relator do feito (peça 42) , buscando-se averiguar a conformidade da execução física e financeira do Convênio TT-344/2005-00 (Siafi 564088) até a ocasião da transferência do contrato firmado pelo convenente ao DNIT, bem como a pertinência da restituição aos cofres da União da parcela de R$ 426.023,36, referente ao valor reduzido do contrato no Termo de Repactuação e Transferência.
18.	 O convênio foi assumido pelo Dnit antes de expirada sua vigência e em condições adequadas para sua conclusão, tendo sido o viaduto objeto do convênio incorporado posteriormente na concessão à ViaBahia - Concessionária de Rodovias S/A.
19.	 Do ponto de vista da execução física, verificou-se que as deficiências de projetos e a ausência de alocação dos recursos necessários à realização integral da obra, ocorrências que remontam a fatos ocorridos durante o ano de 2006, são aptas a explicar os entraves verificados no curso de sua execução.
20.	O exame da execução financeira da avença se mostrou compatível os quantitativos físicos executados, não se identificando elementos indicativos de malversação na aplicação dos recursos repassados. 
21.	Ainda, que o crédito contratual de R$ 426.023,36 foi absorvido durante a execução do contrato em decorrência dos pagamentos realizados até medição 19, efetuados pelo Município, sendo indevido, pois, o seu recolhimento ao Tesouro Nacional.
22.	Nessas circunstâncias, tendo em conta que as ocorrências tratadas autos tem sua gênese no ano de 2006 e da incerteza da configuração de eventual dano ao erário, cabe ratificar a proposta de arquivamento realizada na manifestação anterior desta Unidade, diante da falta de pressupostos de constituição e desenvolvimento válido e regular do processo.
PROPOSTA DE ENCAMINHAMENTO
23.	 Diante do exposto, submetem-se os autos à consideração superior, propondo:
		a)  arquivar os presentes autos, com fulcro no 212 do Regimento Interno do TCU;
b) enviar cópia do Acórdão que vier a ser proferido ao Departamento Nacional de Infraestrutura de Transportes - DNIT e ao Sr. Edson Almeida de Jesus, para ciência, informando-lhes que a deliberação, acompanhada do Relatório e Voto que a fundamentarem, estará disponível para consulta no endereço www.tcu.gov.br/acordaos, além de lhes esclarecer que, caso requerido, o TCU poderá fornecer as correspondentes cópias, em mídia impressa."
	
É o Relatório.

não há.

Procurador Rodrigo Medeiros de Lima.

TOMADA DE CONTAS ESPECIAL. CONVÊNIO. CONSTRUÇÃO DE VIADUTO PARA NOVO ACESSO À CIDADE DE SIMÕES FILHO/BA E NOVO RETORNO SOBRE A BR-324. TERMO DE REPACTUAÇÃO E TRANSFERÊNCIA PARA CONTINUIDADE DAS OBRAS PELO DNIT. CONCLUSÃO DE QUE AS OBRAS SEGUIAM CURSO DE NORMALIDADE ENTRE A EXECUÇÃO FÍSICA E A EXECUÇÃO FINANCEIRA. AUSÊNCIA DE INDÍCIOS DE MALVERSAÇÃO DE RECURSOS PÚBLICOS. DEMAIS PENDÊNCIAS REFEREM-SE A FATOS OCORRIDOS HÁ 15 ANOS, CIRCUNSTÂNCIA QUE INVIABILIZA O PLENO EXERCÍCIO DO CONTRADITÓRIO E DA AMPLA DEFESA. ARQUIVAMENTO DO PROCESSO SEM JULGAMENTO DE MÉRITO.

TOMADA DE CONTAS ESPECIAL (TCE)

Secretaria de Controle Externo de Tomada de Contas Especial (SecexTCE).

Em exame Tomada de Contas Especial instaurada pelo Departamento Nacional de Infraestrutura de Transportes - DNIT em desfavor do Sr. Edson Almeida de Jesus, ex-Prefeito  do Município de Simões Filho/BA (gestão 2005-2008) , em face da não aprovação da prestação de contas dos recursos recebidos por meio do Convênio de Delegação de Competência TT-344/2005-00 (peça 3, pp. 270-282) , cujo objeto consistia na construção de viaduto para novo acesso rodoviário à cidade de Simões Filho e novo retorno estratégico sobre a BR-324. 
Para execução do ajuste, com vigência de 10/1/2006 a 30/12/2009 após sucessivas prorrogações, foi previsto o montante de R$ 7.777.777,77, sendo R$ 777.777,77 a título de contrapartida e R$ 7.000.000,00 em recursos federais, dos quais foram transferidos R$ 6.700.479,05.
A não aprovação da prestação de contas decorreu, de acordo com o Relatório de TCE   (peça 4, p. 236) , de inúmeras irregularidades encontradas e de descumprimento sistemático de cláusulas do convênio, o que resultou na execução de apenas partes do objeto sem serventia para a finalidade a que se destinava.
Antes de apontadas as irregularidades, foi assinado, em 21/7/2008, o Termo de Repactuação e Transferência do Contrato (peça 3, pp. 312-316) , por meio do qual o município transferiu as obrigações decorrentes do contrato assinado com a empresa executora, Coesa Engenharia Ltda., ao DNIT, que aquiesceu em assumir o remanescente do objeto contratado pelos novos preços repactuados com base nos menores preços praticados entre os previstos na planilha original e os da Tabela SICRO 2, ficando o Município responsável pela execução do ajuste até o efetivo transpasse ao DNIT.  De acordo com referido termo, ainda, considerando a repactuação dos preços, o Município deveria reter R$ 426.023,56 do valor das faturas a pagar, como ressarcimento dos valores pagos à maior decorrentes das medições até então realizadas.
Em 2010, houve a concessão da BR-364 para a ViaBahia - Concessionária de Rodovias S/A, sob a fiscalização da Agência Nacional de Transportes Terrestres (ANTT) , a qual esclareceu que a concessionária assumiu a conclusão do viaduto, havendo a reprogramação do restante da obra (21,05%) para o 9º ano da concessão, out/2018 a out/2019.
Pesquisa realizada pela unidade técnica em 5/2/2019 indicou que o viaduto se encontrava praticamente concluído, faltando a construção das alças de acesso ao viaduto, das vias marginais e de passeios para pedestres (peça 36) .
A proposta da SecexTCE, após sucessivas instruções saneadoras e diligências promovidas pela Secex/BA, foi de arquivar os presentes autos, por falta de pressuposto de constituição e desenvolvimento válido e regular do processo (peça 37) . O entendimento é de que, por ocasião da transferência de obrigações, as obras seguiam curso de normalidade entre a execução física e a execução financeira do empreendimento, não havendo indícios de malversação de recursos públicos.
O representante do Ministério Público, de início, divergiu do encaminhamento manifestando-se preliminarmente por "realizar diligência ao DNIT a fim de que envie todos os documentos que compõem o processo concernente ao convênio TT-344/2005-00, em especial a documentação integrante das prestações de contas enviadas pelo ex-prefeito e dos relatórios relativos às visitas in loco realizadas pelo DNIT, principalmente o que embasou a resposta enviada a este Tribunal (Ofício 1882/2015/DG/DNIT, de 25 de novembro de 2015) ".
Naquela oportunidade entendi, tal qual o Procurador Rodrigo Medeiros de Lima (peça 40) , que não se revelava apropriado encerrar de pronto o processo, eis que não se podia desprezar as diversas irregularidades apontadas pelo DNIT, sem que se promovesse a efetiva análise da documentação relativa à prestação de contas e às visitas in loco realizadas, que não constava dos autos. Assim, determinei a realização da diligência sugerida pelo MP/TCU (peça 42) .
Analisada a documentação apresentada, a SecexTCE concluiu (peça 49) :
"18.	 O convênio foi assumido pelo Dnit antes de expirada sua vigência e em condições adequadas para sua conclusão, tendo sido o viaduto objeto do convênio incorporado posteriormente na concessão à ViaBahia - Concessionária de Rodovias S/A.
19.	 Do ponto de vista da execução física, verificou-se que as deficiências de projetos e a ausência de alocação dos recursos necessários à realização integral da obra, ocorrências que remontam a fatos ocorridos durante o ano de 2006, são aptas a explicar os entraves verificados no curso de sua execução.
20.	O exame da execução financeira da avença se mostrou compatível os quantitativos físicos executados, não se identificando elementos indicativos de malversação na aplicação dos recursos repassados. 
21.	Ainda, que o crédito contratual de R$ 426.023,36 foi absorvido durante a execução do contrato em decorrência dos pagamentos realizados até medição 19, efetuados pelo Município, sendo indevido, pois, o seu recolhimento ao Tesouro Nacional.
22.	Nessas circunstâncias, tendo em conta que as ocorrências tratadas autos tem sua gênese no ano de 2006 e da incerteza da configuração de eventual dano ao erário, cabe ratificar a proposta de arquivamento realizada na manifestação anterior desta Unidade, diante da falta de pressupostos de constituição e desenvolvimento válido e regular do processo."
O Procurador Rodrigo Medeiros de Lima manifesta-se de acordo com o encaminhamento oferecido pela unidade técnica (peça 52) .
De igual forma, anuo às propostas uniformes constantes dos autos, adotando as análises promovidas como minhas razões de decidir.
De fato, até o momento em que o DNIT assumiu a execução do convênio, a obra ainda não havia sido executada em sua íntegra, não possuindo funcionalidade, como anotado nos fundamentos para a instauração da TCE.
Por outro lado, os elementos constantes dos autos evidenciam o aproveitamento da parcela da obra realizada com os recursos do ajuste, a exemplo da informação prestada pela ANTT, reguladora da concessão da BR-234, mensurando em 78,95% a execução física do viaduto sob foco, bem como a quase integral conclusão em 2019.
Assim, não se revelando apropriado apontar débito pelo montante integral repassado, restaria calcular possível prejuízo parcial procedente das irregularidades apontadas.
Ocorre que, conforme explicitado, a unidade técnica avalia prejudicada qualquer tentativa de quantificar eventual dano ou mesmo identificar seus responsáveis em função dos apontamentos.
Quanto à execução física, foi constatado que, no momento da transferência das obras objeto do convênio ao DNIT, já haviam sido realizadas dezenove medições, as quais demonstram uma sequência lógica dos serviços até então executados, "sendo que 100% da infraestrutura, 97,45% da mesoestrutura e 97,58% da superestrutura do viaduto estavam prontos. Basicamente, restaria a conclusão da terraplenagem (21,79% no entorno da obra) e a complementação de 46,8% na drenagem, 52,84% da pavimentação e 8,26% das obras complementares, finalizando, naturalmente, com a sinalização (79,54% faltantes) ".
No que se refere à execução financeira, haviam sido efetuados pagamentos de R$ 7.455.499,17 à empresa contratada. Para a SecexTCE: "De uma forma geral, a execução financeira da avença mostra-se compatível os quantitativos físicos executados, tendo o DNIT assumido a continuidade das obras em condições adequadas para concluí-la, não se identificando elementos indicativos da aplicação dos recursos repassados fora do escopo do objeto acertado, conforme se depreende do exame do extrato da conta vinculada e das cópias do cheques emitidos".
Verificou-se, ainda, a manutenção do equilíbrio inicialmente ajustado entre os recursos federais (90%) e municipais (10%) , uma vez que, do total de R$ 7.455.499,17, R$ 6.700.479,05 (89,9%) , foram repassados pelo DNIT e R$ 755.020,12 (10,1%) referiram-se à aplicação da contrapartida.
Cabe ressaltar que o município identificou incompatibilidade de alguns preços unitários entre a planilha contratada e o Sicro 2, o que foi equacionado por ocasião da celebração do Termo de Repactuação e Transferência, momento em que se pactuou um crédito, no montante de R$ 426.023,36, a ser descontado das faturas da empresa Coesa Engenharia Ltda. pendentes de pagamento.
Considerando que tal valor não foi restituído ao município, mas sim descontado das faturas seguintes, e que os recursos financeiros do convênio não se alteraram (repasses do DNIT totalizando R$ 6.700.479,05 e contrapartida R$ 755.020,12) , não se vislumbra fundamento para a restituição dessa redução contratual aos cofres federais.
A conclusão é de que execução financeira da avença se mostrou compatível com os quantitativos físicos executados.
Ao analisar o valor estimado para conclusão dos 21,05% restantes da obra previsto na concessão (R$ 3.054.255,04) , bem como o valor do contrato celebrado entre o Município de Simões Filho/BA e a empresa executora, Coesa Engenharia Ltda. (R$ 33.990.900,00) , a inferência foi de que: "o custo inicial do projeto que serviu de base para o cálculo da obra prevista no convênio pode ter sido subestimado no projeto e orçamento original e contribuído para que o viaduto não pudesse ser concluído aos preços das bases iniciais" e de que "as obras seriam bem mais abrangentes e que o custo de tal viaduto estaria englobado no valor desse contrato, não se sabendo o quanto exatamente, mas possivelmente maior do que o orçamento base do Convênio TT-344/2005-00".
As irregularidades inicialmente apontadas pelo DNIT, a exemplo de deficiências de projetos e ausência de alocação dos recursos necessários à realização integral da obra, ocorridas no exercício de 2006, são aptas a explicar os entraves verificados.
Nesse sentido, apesar da execução conturbada do objeto do convênio, cuja conclusão foi transferida ao DNIT e, posteriormente, à concessionária, não é possível afirmar a ocorrência de dano ou quantificar eventual valor devido, nem mesmo por estimativa.
Apropriado, portanto, arquivar os presentes autos, sem julgamento do mérito, em razão da ausência de pressupostos de constituição e de desenvolvimento válido e regular do processo.
	Ante o exposto, anuindo às propostas uniformes da unidade técnica e do Ministério Público, manifesto-me por que o Tribunal adote o Acórdão que ora submeto à deliberação deste Colegiado.
TCU, Sala das Sessões, em 25 de janeiro de 2022.
AUGUSTO SHERMAN CAVALCANTI 
Relator